ACORDAO-COMPLETO-2545980

ACÓRDÃO 164/2023 ATA 4/2023 - PLENÁRIO

VISTOS, relatados e discutidos estes autos da Consulta formulada pelo Defensor Público da União quanto à possibilidade de realizar pagamento retroativo do auxílio pré-escolar à dependente diagnosticado com deficiência mental ou intelectual, nos casos em que não houve o requerimento de restabelecimento do benefício à época da sua suspensão;
ACORDAM os Ministros do Tribunal de Contas da União, reunidos em Sessão Plenária, com base nos arts. 2.º, III, 11 e 17, § 2.º, da Resolução-TCU 315/2020, diante das razões expostas pelo Relator, em:
9.1. conhecer da consulta, uma vez satisfeitos os requisitos de admissibilidade previstos no art. 264, IV e §§ 1º e 2º, e art. 265 do Regimento Interno do TCU;
9.2. responder ao consulente que:
9.2.1. o direito ao gozo da assistência pré-escolar nasce com o atendimento aos requisitos constitucionais, legais e sublegais, nunca em decorrência de requerimento administrativo de inscrição no respectivo programa; 
9.2.2. se, portanto, o pleito do beneficiário em favor de dependente econômico se reveste de natureza meramente declaratória, o auxílio pré-escolar há de retroceder ao momento em que se reúnam os seus requisitos, instituindo-o juridicamente, as condições objetivas e subjetivas de aquisição desse direito; 
9.2.3. por referir-se, contudo, a benesse sob a forma de parcelas em dinheiro vencíveis mensalmente, esse recuo no tempo deve limitar-se ao lapso de cinco anos, contados do requerimento e observadas as regras de prescrição das parcelas vencidas, sujeitando-se, no mais, às regras orçamentárias e financeiras que regulam a gestão de verbas públicas; 
9.2.4. a presença de deficiência, por si só, não deve ser requisito suficiente para a percepção do benefício pré-escolar, uma vez que tal benefício foi criado para prover apoio e suporte à fase correspondente de desenvolvimento infantil, não se confundindo com outras políticas públicas de amparo a pessoas portadoras de deficiência;
9.3. recomendar à Defensoria Pública da União, sem necessidade de monitoramento, que, em consonância, entre outros, com o art. 4.º, § 2.º, Decreto 977/1993, enuncie, no competente diploma por meio do qual normatiza a concessão de auxílio pré-escolar, a necessidade de, para dependentes com deficiência mental ou intelectual, ser comprovada, a exemplo de laudo médico onde se discrimine a idade mental correspondente à faixa etária com direito ao recebimento do benefício, desprezando-se o número de anos de vida que tenha (idade cronológica) ; 
9.4. enviar cópia da presente deliberação, bem como do Relatório e Voto, na forma proposta pela SecexAdministração:
9.4.1. à Defensoria Pública da União;
9.4.2. ao Conselho Nacional do Ministério Público e ao Ministério Público da União, dando-lhes conhecimento dos apontamentos sobre as consequências da eliminação, nos respectivos diplomas que disciplinam em cada órgão a concessão de auxílio pré-escolar, da necessidade de aferir a idade mental correspondente dos dependentes que sejam pessoas com deficiência mental ou intelectual; 
9.4.3. à Câmara dos Deputados, dando-lhe conhecimento sobre a eventual inexistência, no Ato da Mesa Diretora 82/2013, de disposição que, a propósito da concessão do auxílio pré-escolar, atente para as particularidades das pessoas com deficiência mental ou intelectual;
9.4.4. Tribunal Superior do Trabalho, Conselho Superior da Justiça do Trabalho, Senado Federal, Presidência da República, Conselho Nacional de Justiça, Exército, Tribunal de Contas da União, Conselho da Justiça Federal e Tribunal Superior Eleitoral, dando-lhes conhecimento da possível inadequação entre a palavra ou expressão com que, nos respectivos diplomas regedores da concessão de auxílio pré-escolar, designam os dependentes que tenham deficiência mental ou intelectual, e a expressão "pessoas com deficiência", consagrada tanto pelo Decreto Legislativo 186/2008, que aprovou como emenda constitucional (art. 5.º, § 3.º, da CRFB/1988) a Convenção sobre os Direitos das Pessoas com Deficiência e de seu Protocolo Facultativo, quanto pela Lei 13.146/2015, instituidora do Estatuto da Pessoa com Deficiência;
9.5. Ordenar à Secretaria Geral de Controle Externo que adote providências necessárias para verificar a ocorrência de pagamento irregulares de auxílio pré-escolar na Defensoria Pública da União, no Conselho Nacional do Ministério Público e no Ministério Público da União, em desconformidade com o disposto no § 2º do art. 4º do Decreto 977/1993;
9.6. arquivar os autos.

Consulta da Defensoria Pública da União acerca da impossibilidade de pagamento retroativo de auxílio creche.

Defensoria Pública da União.

3. Interessados/Responsáveis: não há.

13.1. Ministros presentes: Bruno Dantas (Presidente), Walton Alencar Rodrigues, Benjamin Zymler, Aroldo Cedraz (Relator) e Antonio Anastasia.
13.2. Ministros-Substitutos convocados: Augusto Sherman Cavalcanti, Marcos Bemquerer Costa e Weder de Oliveira.

AROLDO CEDRAZ

Trata-se de consulta formulada pelo Defensor Público da União, quanto à viabilidade de, com base em norma interna que rege o auxílio pré-escolar, assegurar ou denegar efeito retroativo a benefício suspenso e restabelecido por ato da Administração Pública (peça 3) .
Reproduzo, a seguir, a instrução lavrada no âmbito da então SecexAdministração, cuja proposta de encaminhamento foi endossada pela direção da unidade (peças 17 a 19) :
INTRODUÇÃO
1.	Trata-se de consulta formulada pela Defensoria Pública da União (DPU) por meio da qual, em essência, a autoridade máxima do órgão insta o Tribunal de Contas da União (TCU) , por meio do Ofício 75/2021-DPU/GABDPGF DPGU (peça 3) , assinado pelo Defensor Público-Geral Federal, a dar resposta quanto à viabilidade de, com base na modificação normativa que a Portaria 55/2021 introduziu na Portaria 553/2014, norma interna que rege o auxílio pré-escolar, assegurar ou denegar efeito retroativo a benefício suspenso e restabelecido por ato da Administração Pública. 
HISTÓRICO
2.	A exposição da DPU pode ser assim resumida: 
	a) intenciona saber do TCU se há possibilidade (ou impossibilidade) de, à luz da alteração promovida pela Portaria GABDPGF DPGU 55/2021 (peça 4, p. 43) , realizar de auxílio-creche com retroeficácia; 
	b) assere que, no contexto da Portaria GABDPGF DPGU 553/2014 (peça 4, p. 21-23) , havia disposição (art. 1.º, § 3.º) que, em se tratando de dependentes portadores de necessidades especiais, limitava o direito ao benefício somente até os seis anos de idade; 
	c) porque discrepava da Convenção Internacional sobre os Direitos das Pessoas com Deficiência e de seu Protocolo Facultativo, com força de Emenda Constitucional, a unidade gestora houve por bem editar a Portaria GABDPGF DPGU 55/2021, que, dando nova redação ao art. 1.º, § 3.º, da Portaria GABDPGF DPGU 553/2014, estaria "garantindo a manutenção do benefício de auxílio creche aos dependentes portadores de necessidades especiais, independentemente da idade cronológica, desde que devidamente comprovada a deficiência mental ou intelectual". 
3.	Ao final do requerimento, postula a consulente: 
	Diante da referida alteração normativa, venho perante Vossa Excelência apresentar consulta acerca da possibilidade de a Defensoria Pública da União realizar pagamento retroativo do auxílio pré-escolar à dependente diagnosticado com deficiência mental ou intelectual, nos casos em que não houve o requerimento de restabelecimento do benefício à época da sua suspensão (com fulcro na redação original da Portaria GABDPGF DPGU n° 553) infringindo efeitos ex tunc da alteração promovida pela Portaria GABDPGF n° 55, de 19/01/2021, respeitado o interstício prescricional.
EXAME DE ADMISSIBILIDADE
4.		Examina-se de início a admissibilidade da consulta.
Legitimidade
5.	Conquanto a subscreva autoridade não expressamente discriminada nos incisos do caput do  art. 264 do Regimento Interno do Tribunal de Contas da União (RITCU) , a consulta, da lavra que é do Defensor Público-Geral Federal, atende ao requisito da legitimidade postulatória, na trilha dos seguintes enunciados da Jurisprudência Selecionada do TCU: 
O Defensor Público-Geral Federal é competente para formular consultas ao Tribunal de Contas da União, apesar de tal autoridade não constar do rol de legitimados a manejar o expediente processual. Deve-se dar à Defensoria Pública tratamento análogo ao da Procuradoria-Geral da República. (Acórdão 929/2014-TCU-Plenário, relator Ministro José Jorge) 
É possível, em caráter excepcional, conhecer de consulta formulada por autoridade não legitimada pelo Regimento Interno do TCU quando se tratar de matéria de interesse geral, com potencial de impacto em toda a Administração Pública. (Acórdão 169/2021-TCU-Plenário, relator Ministro Raimundo Carreiro) 
É possível, em caráter excepcional, conhecer de consulta formulada por autoridade não legitimada para tanto, especialmente quando se trata de indagação formulada por órgão com características especiais, em termos de atribuições e forma de atuação, cuja produção normativa produz reflexo sobre toda a Administração Pública. (Acórdão 3129/2010-TCU-Plenário, relator Ministro Valmir Campelo) 
Formalização
6.	A consulta apresenta objeto preciso e articulado, buscando defina o TCU a (im) plausibilidade de, sob condições na petição exordial indicadas, existir pagamento administrativo de cifras retroativas de auxílio pré-escolar. Quanto aos documentos que a instruem, foram complementados pela unidade técnica (peças 4 a 16) , de maneira que, sob o duplo aspecto analisado, se revela homenageado o disposto no art. 264, § 1.º, do RITCU.
Pertinência temática
7.	A demanda em questão, por outro lado, preenche o requisito da pertinência temática (RITCU, art. 264, § 2.º) , pois o assunto nela veiculado (auxílio pré-escolar) se inscreve no campo de competências constitucionais, legais e regimentais do TCU.
Matéria de natureza não processual
8.	Ainda sobre o objeto consultado, lembra-se que tem relação com direito material (bem de vida traduzível em pagamento de auxílio econômico a servidores e membros da DPU) , não incorrendo, pois, no obstáculo a que se refere o Acórdão 489/2017-TCU-Plenário, relator Ministro Walton Alencar Rodrigues, assim enunciado na Jurisprudência Selecionada do TCU:
	Não cabe ao TCU responder consulta acerca de interpretação da legislação processual civil, exceto no que se refere à aplicação supletiva e subsidiária desta aos processos de controle externo, por força do que dispõe o art. 15 da Lei 13.105/2015 (CPC) .
Formulação em tese do objeto da consulta
9.	Com relação à tese veiculada no instrumento consultivo, impendem algumas ponderações:
  	a) o anseio do consulente de angariar orientação interpretativa do TCU originou-se de caso concreto verificado no bojo do Processo SEI 08184.001019/2020-26 (peça 12) ; 
	b) naquele feito, o Defensor Público Federal Marcus Vinícius Rodrigues Lima, após esclarecer que Vinicius Rocha Pinto Rodrigues Lima, seu filho, é portador de TEA (transtorno do espectro autista) , com, à época, idade mental compatível com seis anos de idade (peça 12, p. 11-19) , em 21 de setembro de 2020 requerera à DPU, de um lado, o restabelecimento do auxílio-creche suspenso desde junho de 2008 por força de decisão tomada no Processo SEI 08184.000964/2015-43 e, de outro, a quitação das cifras inadimplidas de então até o mês em que se normalizasse o benefício (peça 12, p. 78-79) ; 
	c) no mesmo encartado administrativo, foram emitidos, ao lado de diferentes atos (peça 12, p. 3-10 e 20-22) , dois outros essenciais: 
	c.1) o Despacho SEI 4196678 (peça 8) , em que se determinou " (...) a expedição de portaria no âmbito do processo SEI nº 08038.011210/2014-11, visando alterar o parágrafo 3º, da Portaria GABDPGF DPGU nº 553, de 22 de dezembro de 2014, para que passe a vigorar da seguinte forma: 'O Auxílio Pré-Escolar poderá ser concedido e será mantido para os dependentes que tiverem deficiência mental ou intelectual, devidamente comprovada, independentemente da idade cronológica.'"; 
	c.2) a Manifestação SEI 4252887 (peça 9) , na qual Jorge Luiz Fernandes Pinho, Assessor Jurídico da DPU, elucida: 
	c.2.1) com a edição da mudança normativa, a Administração, acolhendo o pleito, restabeleceu o auxílio pré-escolar; 
	c.2.1) no que concerne, porém, à almejada retroatividade, argumentou não haver localizado no SEI necessária e anterior comunicação do requerente à DPU a propósito da condição pessoal do menor beneficiário, de tal sorte que, no orbe estritamente interno, e não obstante o sempre invocável apelo ao Judiciário, teria prevalência a actio nata; 
	c.2.3) a retroação, concluiu o parecerista, devia ser indeferida, não sem observância dos ritos e garantias constitucionais e legais, especialmente das normas da Lei 9.784/1999, a fim de que o requerente comprove se comunicou à DPU, ou quanto a isso se omitiu, a condição biopsíquica do filho; 
	c.2.4) e, uma vez que diante do caso se modificou a Portaria 553/2014, o TCU deveria ser chamado a dizer se a nova redação normativa autorizaria, independentemente de requerimento, o pagamento retroativo considerando situações congênitas; 
 	d) apesar dessa origem casuística, ou seja, de nascer de caso concreto sucedido no órgão, a dúvida suscitada, tal como a apresentou a DPU, veio sob a incontestável forma de tese (abstratamente elaborada, portanto) , podendo ser admitida à luz destes enunciados da Jurisprudência Selecionada do TCU: 
	É possível o TCU conhecer de consulta, mesmo diante de situação motivada por caso concreto." (Acórdão 935/2004-TCU-Plenário, relator Ministro Benjamin Zymler) 
Na consulta formulada ao TCU, pode-se mencionar o caso concreto que a motivou, desde que o consulente também submeta, em tese, a dúvida suscitada na aplicação de dispositivos legais e regulamentares concernentes à matéria de competência do Tribunal (art. 1º, inciso XVII, da Lei 8.443/1992) . (Acórdão 1634/2016-TCU-Plenário, relator Ministro Raimundo Carreiro) 
Juízo de admissibilidade
10.	Há de emitir, por conseguinte, juízo de admissibilidade positivo acerca da demanda de iniciativa da DPU, de modo que, à vista do art. 264, II (por isonomia de tratamento com o Procurador-Geral  da República) e §§ 1.º e 2.º, tanto quanto, contrario sensu, do art. 265 do RITCU, deve evoluir rumo ao mérito.
EXAME TÉCNICO
11. 				Passa-se daqui por diante ao exame técnico da consulta, desdobrado nestes tópicos e itens da instrução: 
	 normas sobre assistência pré-escolar (itens 12 e 13) ; 
	 normas protetivas da pessoa com deficiência (item 14) ; 
	 normas editadas pela DPU regulamentando o auxílio pré-escolar (itens 15 a 17) ; 
	 panorama normativo na Administração Federal quanto à possibilidade/impossibilidade de pagamento retroativo do auxílio pré-escolar (itens 18 e 19) ; 
	 teses viabilizadoras do pagamento de retroativo de auxílio pré-escolar (itens 20 a 35) ;
	 resposta à consulta (itens 36 a 44) ;
	 potenciais falhas da normatização do benefício do auxílio pré-escolar (itens 45 a 57) . 
Normas sobre assistência pré-escolar 
12.	A assistência pré-escolar é, com relação aos servidores públicos federais e dependentes, direito primariamente assentado nos seguintes dispositivos: 
	 Constituição da República Federativa do Brasil (CRFB/1988) :
	Art. 7º São direitos dos trabalhadores urbanos e rurais, além de outros que visem à melhoria de sua condição social:
 (...) 
XXV - assistência gratuita aos filhos e dependentes desde o nascimento até 5 (cinco) anos de idade em creches e pré-escolas;  (Redação dada pela Emenda Constitucional nº 53, de 2006) 
Art. 208. O dever do Estado com a educação será efetivado mediante a garantia de:
 (...) 
IV - educação infantil, em creche e pré-escola, às crianças até 5 (cinco) anos de idade;  (Redação dada pela Emenda Constitucional nº 53, de 2006)	
 Lei 8.069/1990 (Estatuto da Criança e do Adolescente) : 
Art. 54. É dever do Estado assegurar à criança e ao adolescente:
 (...) 
IV - atendimento em creche e pré-escola às crianças de zero a cinco anos de idade;  (Redação dada pela Lei nº 13.306, de 2016) 
 Lei 9.394/1996  (Lei de Diretrizes e Bases da Educação Nacional) :
Art. 4º O dever do Estado com educação escolar pública será efetivado mediante a garantia de:
I - educação básica obrigatória e gratuita dos 4 (quatro) aos 17 (dezessete) anos de idade, organizada da seguinte forma:   
a) pré-escola;  (Incluído pela Lei nº 12.796, de 2013) 
 (...) 
II - educação infantil gratuita às crianças de até 5 (cinco) anos de idade;  (Redação dada pela Lei nº 12.796, de 2013) 
Art. 30. A educação infantil será oferecida em:
I - creches, ou entidades equivalentes, para crianças de até três anos de idade;
II - pré-escolas, para as crianças de 4 (quatro) a 5 (cinco) anos de idade.  (Redação dada pela Lei nº 12.796, de 2013) 
13.	Aliam-se a semelhantes normas superiores, especializando-as ou setorizando-as, diplomas que, no âmbito da União, podem dar sensível contribuição ao debate sobre a questão arguida pela DPU, tendo sido eles, constantes da peça 14 e enumerados abaixo, dissecados, na medida do necessário e possível, em quadro inserido na peça 15:  
	 Ato da Comissão Diretora-Senado Federal 7/2012 (peça 14, p. 1-4) ; 
	 Ato Conjunto-TST/CSJT 3/2013 (peça 14, p. 5-9) ; 
		 Ato da Mesa Diretora-Câmara dos Deputados 82/2013 (peça 14, p. 10-12) ; 
	 Decreto 977/1993 (peça 14, p. 13-15) ; 
	 Instrução Normativa-CNJ 33/2009 (peça 14, p. 16-18) ; 
	 Portaria-CNMP-Presi 163/2018 (peça 14, p. 19-21) ; 
	 Instruções Reguladoras para a Aplicação e a Execução da Assistência Pré-escolar no Ministério do Exército (IR 70-17) , veiculadas pela Portaria-DGS-Exército 003/1995 (peça 14, p. 22-33) ; 
		 Portaria-DPU-GABDPGF 553/2014, em versão compilada (peça 14, p. 34-39) ; 
		 Portaria-DPU-GABDPGF 553/2014, em versão original (peça 14, p. 40-42) ; 
	 	Portaria-DPU-GABDPGF 55/2021, que alterou parcialmente a Portaria-DPU-GABDPGF 553/2014 (peça 14, p. 43-44) ; 
	 Portaria-PGR-MPU 629/2011 (peça 14, p. 44-46) ; 
	 Portaria-TCU 642/1996 (peça 14, p. 47-53) ; 
	 Portaria-DPU-GABDPGF 907/2019, que igualmente modificou a Portaria-DPU-GABDPGF 553/2014 (peça 14, p. 54-55) ; 
	 Resolução-TSE 23.116/2009 (peça 14, p. 56-60) ; 
	 Resolução-CJF  4/2008 (peça 14, p. 61-138) . 
Normas protetivas da pessoa com deficiência
14.	Uma vez que a consulta diz respeito a beneficiários com deficiência mental ou intelectual, raiz na verdade da própria mudança que, graças à 	Portaria-DPU-GABDPGF 55/2021 (peça 14, p. 43-44) , sofreria o art. 1.º, § 3.º, da Portaria-DPU-GABDPGF 553/2014 (peça 14, 34-42) , listam-se abaixo as principais normas que, especialmente no campo temático ora desenvolvido, protegem e resguardam as pessoas com deficiência: 
	 CRFB/1988:
	Art. 23. É competência comum da União, dos Estados, do Distrito Federal e dos Municípios:
	(...) 
	II - cuidar da saúde e assistência pública, da proteção e garantia das pessoas portadoras de deficiência;
	(...) 
	XIV - proteção e integração social das pessoas portadoras de deficiência;
	Art. 208. O dever do Estado com a educação será efetivado mediante a garantia de:
 (...) 
III - atendimento educacional especializado aos portadores de deficiência, preferencialmente na rede regular de ensino;
Art. 227. É dever da família, da sociedade e do Estado assegurar à criança, ao adolescente e ao jovem, com absoluta prioridade, o direito à vida, à saúde, à alimentação, à educação, ao lazer, à profissionalização, à cultura, à dignidade, ao respeito, à liberdade e à convivência familiar e comunitária, além de colocá-los a salvo de toda forma de negligência, discriminação, exploração, violência, crueldade e opressão.  (Redação dada Pela Emenda Constitucional nº 65, de 2010) 
II - criação de programas de prevenção e atendimento especializado para as pessoas portadoras de deficiência física, sensorial ou mental, bem como de integração social do adolescente e do jovem portador de deficiência, mediante o treinamento para o trabalho e a convivência, e a facilitação do acesso aos bens e serviços coletivos, com a eliminação de obstáculos arquitetônicos e de todas as formas de discriminação. (Redação dada Pela Emenda Constitucional nº 65, de 2010) 
 Decreto Legislativo 186/2008, que aprovou como emenda constitucional (art. 5.º, § 3.º, da CRFB/1988) a Convenção sobre os Direitos das Pessoas com Deficiência e de seu Protocolo Facultativo: 
Preâmbulo
Os Estados Partes da presente Convenção,
 (...) 
v) Reconhecendo a importância da acessibilidade aos meios físico, social, econômico e cultural, à saúde, à educação e à informação e comunicação, para possibilitar às pessoas com deficiência o pleno gozo de todos os direitos humanos e liberdades fundamentais,
 (...) 
Artigo 1 
Propósito 
O propósito da presente Convenção é promover, proteger e assegurar o exercício pleno e equitativo de todos os direitos humanos e liberdades fundamentais por todas as pessoas com deficiência e promover o respeito pela sua dignidade inerente.
Pessoas com deficiência são aquelas que têm impedimentos de longo prazo de natureza física, mental, intelectual ou sensorial, os quais, em interação com diversas barreiras, podem obstruir sua participação plena e efetiva na sociedade em igualdades de condições com as demais pessoas.
Artigo 2
Definições
Para os propósitos da presente Convenção:
 (...) 
"Discriminação por motivo de deficiência" significa qualquer diferenciação, exclusão ou restrição baseada em deficiência, com o propósito ou efeito de impedir ou impossibilitar o reconhecimento, o desfrute ou o exercício, em igualdade de oportunidades com as demais pessoas, de todos os direitos humanos e liberdades fundamentais nos âmbitos político, econômico, social, cultural, civil ou qualquer outro. Abrange todas as formas de discriminação, inclusive a recusa de adaptação razoável;
"Adaptação razoável" significa as modificações e os ajustes necessários e adequados que não acarretem ônus desproporcional ou indevido, quando requeridos em cada caso, a fim de assegurar que as pessoas com deficiência possam gozar ou exercer, em igualdade de oportunidades com as demais pessoas, todos os direitos humanos e liberdades fundamentais;
Artigo 5
Igualdade e não discriminação
1. Os Estados Partes reconhecem que todas as pessoas são iguais perante e sob a lei e que fazem jus, sem qualquer discriminação, a igual proteção e igual benefício da lei.
2. Os Estados Partes proibirão qualquer discriminação baseada na deficiência e garantirão às pessoas com deficiência igual e efetiva proteção legal contra a discriminação por qualquer motivo.
3. A fim de promover a igualdade e eliminar a discriminação, os Estados Partes adotarão todas as medidas apropriadas para garantir que a adaptação razoável seja oferecida.
4. Nos termos da presente Convenção, as medidas específicas que forem necessárias para acelerar ou alcançar a efetiva igualdade das pessoas com deficiência não serão consideradas discriminatórias.
Artigo 24
Educação
1. Os Estados Partes reconhecem o direito das pessoas com deficiência à educação. Para efetivar esse direito sem discriminação e com base na igualdade de oportunidades, os Estados Partes assegurarão sistema educacional inclusivo em todos os níveis, bem como o aprendizado ao longo de toda a vida, com os seguintes objetivos:
a) O pleno desenvolvimento do potencial humano e do senso de dignidade e autoestima, além do fortalecimento do respeito pelos direitos humanos, pelas liberdades fundamentais e pela diversidade humana;
b) O máximo desenvolvimento possível da personalidade e dos talentos e da criatividade das pessoas com deficiência, assim como de suas habilidades físicas e intelectuais;
c) A participação efetiva das pessoas com deficiência em uma sociedade livre.
2. Para a realização desse direito, os Estados Partes assegurarão que:
a) As pessoas com deficiência não sejam excluídas do sistema educacional geral sob alegação de deficiência e que as crianças com deficiência não sejam excluídas do ensino primário gratuito e compulsório ou do ensino secundário, sob alegação de deficiência;
b) As pessoas com deficiência possam ter acesso ao ensino primário inclusivo, de qualidade e gratuito, e ao ensino secundário, em igualdade de condições com as demais pessoas na comunidade em que vivem;
3. Os Estados Partes assegurarão às pessoas com deficiência a possibilidade de adquirir as competências práticas e sociais necessárias de modo a facilitar às pessoas com deficiência sua plena e igual participação no sistema de ensino e na vida em comunidade. Para tanto, os Estados Partes tomarão medidas apropriadas, incluindo:
 (...) 
c) Garantia de que a educação de pessoas, em particular crianças cegas, surdocegas e surdas, seja ministrada nas línguas e nos modos e meios de comunicação mais adequados ao indivíduo e em ambientes que favoreçam ao máximo seu desenvolvimento acadêmico e social.
5. Os Estados Partes assegurarão que as pessoas com deficiência possam ter acesso ao ensino superior em geral, treinamento profissional de acordo com sua vocação, educação para adultos e formação continuada, sem discriminação e em igualdade de condições. Para tanto, os Estados Partes assegurarão a provisão de adaptações razoáveis para pessoas com deficiência.
 Lei 13.146/2015  (Estatuto da Pessoa com Deficiência) :
Art. 1º É instituída a Lei Brasileira de Inclusão da Pessoa com Deficiência (Estatuto da Pessoa com Deficiência) , destinada a assegurar e a promover, em condições de igualdade, o exercício dos direitos e das liberdades fundamentais por pessoa com deficiência, visando à sua inclusão social e cidadania.
Parágrafo único. Esta Lei tem como base a Convenção sobre os Direitos das Pessoas com Deficiência e seu Protocolo Facultativo, ratificados pelo Congresso Nacional por meio do Decreto Legislativo nº 186, de 9 de julho de 2008 , em conformidade com o procedimento previsto no § 3º do art. 5º da Constituição da República Federativa do Brasil , em vigor para o Brasil, no plano jurídico externo, desde 31 de agosto de 2008, e promulgados pelo Decreto nº 6.949, de 25 de agosto de 2009 , data de início de sua vigência no plano interno.
Art. 2º Considera-se pessoa com deficiência aquela que tem impedimento de longo prazo de natureza física, mental, intelectual ou sensorial, o qual, em interação com uma ou mais barreiras, pode obstruir sua participação plena e efetiva na sociedade em igualdade de condições com as demais pessoas.
Art. 4º Toda pessoa com deficiência tem direito à igualdade de oportunidades com as demais pessoas e não sofrerá nenhuma espécie de discriminação.
§ 1º Considera-se discriminação em razão da deficiência toda forma de distinção, restrição ou exclusão, por ação ou omissão, que tenha o propósito ou o efeito de prejudicar, impedir ou anular o reconhecimento ou o exercício dos direitos e das liberdades fundamentais de pessoa com deficiência, incluindo a recusa de adaptações razoáveis e de fornecimento de tecnologias assistivas.
Art. 8º É dever do Estado, da sociedade e da família assegurar à pessoa com deficiência, com prioridade, a efetivação dos direitos referentes à vida, à saúde, à sexualidade, à paternidade e à maternidade, à alimentação, à habitação, à educação, à profissionalização, ao trabalho, à previdência social, à habilitação e à reabilitação, ao transporte, à acessibilidade, à cultura, ao desporto, ao turismo, ao lazer, à informação, à comunicação, aos avanços científicos e tecnológicos, à dignidade, ao respeito, à liberdade, à convivência familiar e comunitária, entre outros decorrentes da Constituição Federal, da Convenção sobre os Direitos das Pessoas com Deficiência e seu Protocolo Facultativo e das leis e de outras normas que garantam seu bem-estar pessoal, social e econômico.
Art. 27. A educação constitui direito da pessoa com deficiência, assegurados sistema educacional inclusivo em todos os níveis e aprendizado ao longo de toda a vida, de forma a alcançar o máximo desenvolvimento possível de seus talentos e habilidades físicas, sensoriais, intelectuais e sociais, segundo suas características, interesses e necessidades de aprendizagem.
Parágrafo único. É dever do Estado, da família, da comunidade escolar e da sociedade assegurar educação de qualidade à pessoa com deficiência, colocando-a a salvo de toda forma de violência, negligência e discriminação.
Art. 28. Incumbe ao poder público assegurar, criar, desenvolver, implementar, incentivar, acompanhar e avaliar:
I - sistema educacional inclusivo em todos os níveis e modalidades, bem como o aprendizado ao longo de toda a vida;
 (...) 
III - projeto pedagógico que institucionalize o atendimento educacional especializado, assim como os demais serviços e adaptações razoáveis, para atender às características dos estudantes com deficiência e garantir o seu pleno acesso ao currículo em condições de igualdade, promovendo a conquista e o exercício de sua autonomia.
Normas editadas pela DPU regulamentando o auxílio pré-escolar
15.	Neste tópico, analisa-se, nas versões original e atualizada, a Portaria-DPU-GABDPGF 553/2014, ato normativo que disciplina a concessão de auxílio pré-escolar pela entidade consulente.
Portaria-DPU-GABDPGF 553/2014 - versão original (peça 14, p. 40-42) 
16.	Os pormenores a seguir levaram em consideração o texto normativo antes das alterações parciais decorrentes da Portaria-DPU-GABDPGF 907/2019 (peça 14, p. 54-55) e da Portaria-DPU-GABDPGF 55/2021 (peça 14, p. 43-44) :  
	 beneficiários: membros e servidores da DPU (aprovados em concurso público ou redistribuídos) que tenham dependentes (filhos, enteados, menores sob guarda ou tu	tela etc.) em idade pré-escolar (art. 1.º) ;
	 idade cronológica do dependente sem deficiência mental ou intelectual: de zero até o mês em que completar seis anos (art. 1.º, § 2.º) ; 
	 idade mental para dependentes com deficiência mental ou intelectual:  de zero a seis anos, mediante laudo médico (art. 1.º, §§ 2.º e 3.º) ;
	 limite de idade cronológica para dependente com deficiência mental ou intelectual: sem previsão, haja vista que nesse caso só é juridicamente relevante a idade mental, a qual, comprovada por perícia, há de corresponder à idade que vai do nascimento até o sexto mês de vida (art. 1.º, §§ 2.º e 3.º) ; 
	 nomenclatura adotada para designar o dependente com deficiência mental ou intelectual: "dependente excepcional" (art. 1.º, § 3.º) ; 
	 requerimento do beneficiário: forçoso segundo o disposto no art. 5.º; 
	 necessidade de comprovação de despesas educacionais: vaga diante do art. 5.º, § 2.º, que alude a - por ora não identificáveis ou discerníveis - "documentos comprobatórios previstos nesta Portaria";    
	 possibilidade de retroação de valores: em regra vedada (art. 5.º, § 2.º) , mas viável, ainda que de maneira excepcional, se observado o decêndio útil a contar da implementação do direito (arts. 3.º e 5.º, § 3.º) ;
		 perda do direito por implemento de idade: unicamente pelo implemento da idade cronológica máxima, sem ressalva quanto a ser o dependente pessoa com ou sem deficiência mental ou intelectual (art. 10, I) .
Portaria-DPU-GABDPGF 553/2014 - versão compilada (peça 14, p. 34-39) 
17.	Os detalhes infra, a seu turno, consideraram o texto normativo atual, que resultou das modificações veiculadas na Portaria-DPU-GABDPGF 907/2019 (peça 14, p. 54-55) e na Portaria-DPU-GABDPGF 55/2021 (peça 14, p. 43-44) :    
	 beneficiários: membros e servidores da DPU (aprovados em concurso público ou redistribuídos) ou requisitados com função comissão ou cargo em comissão 	que tenham dependentes (filhos, enteados, menores sob guarda ou tu	tela etc.) em idade pré-escolar (art. 1.º) ;
	 idade cronológica do dependente sem deficiência mental ou intelectual: do nascimento até 31 de dezembro do ano em que completar seis anos de idade, se o aniversário for posterior a 31 de março; em caso contrário, do nascimento até o mês em que completar seis anos de idade (art. 1.º, § 4.º) ; 
	 idade mental para dependentes com deficiência mental ou intelectual:  não mais prevista, segundo redação modificada do art. 1.º, § 3.º;
	 limite de idade cronológica para dependente com deficiência mental ou intelectual: ilimitada diante da nova redação do art. 1.º, § 3.º; 
	 nomenclatura adotada para designar o dependente com deficiência mental ou intelectual: "dependentes que tiveram deficiência mental ou intelectual" (art. 1.º, § 3.º) ;
	 requerimento do beneficiário: forçoso segundo o disposto no art. 5.º; 
	 necessidade de comprovação de despesas educacionais: vaga diante do art. 5.º, § 2.º, que alude a - por ora não identificáveis ou discerníveis - "documentos comprobatórios previstos nesta Portaria";    
	 possibilidade de retroação de valores: em regra vedada (art. 5.º, § 2.º) , mas viável, ainda que de maneira excepcional, se observado o decêndio útil a contar da implementação do direito (arts. 3.º e 5.º, § 3.º) ;
		 perda do direito por implemento de idade: unicamente pelo implemento da idade cronológica máxima, sem ressalva quanto a ser o dependente pessoa com ou sem deficiência mental ou intelectual (art. 10, I) .
Panorama normativo na Administração Federal quanto à possibilidade/impossibilidade de pagamento retroativo do auxílio pré-escolar
18.	Ainda com o objetivo de subsidiar a resposta à consulta da DPU, convém agora traçar, com base precipuamente nos normativos adunados na peça 14 e detalhados na peça 15, rápido panorama acerca da possibilidade, ou impossibilidade, de concessão de efeito retroativo a parcelas do auxílio pré-escolar. A propósito, tabulou-se quadro-resumo: 
	diploma
	retroeficácia de valores

	Ato da Comissão Diretora-Senado Federal 7/2012 (peça 14, p. 1-4) 
	expressamente vedada (art. 6.º, "caput") 

	Ato Conjunto-TST/CSJT 3/2013 (peça 14, p. 5-9) 
	expressamente vedada (art. 13) 

	Ato da Mesa Diretora-Câmara dos Deputados 82/2013 (peça 14, p. 10-12) 
	nem permitida nem vedada expressamente 

	Decreto 977/1993 (peça 14, p. 13-15) 
	nem permitida nem vedada expressamente

	Instrução Normativa-CNJ 33/2009 (peça 14, p. 16-18) 
	expressamente permitida (arts. 3.º e 12) 

	Portaria-CNMP-Presi 163/2018 (peça 14, p. 19-21) 
	excepcionalmente permitida, com a condicionante de apresentação de requerimento no decêndio útil que se siga à implementação do direito (art. 5.º, §§ 1.º e 2.º) 

	Instruções Reguladoras para a Aplicação e a Execução da Assistência Pré-escolar no Ministério do Exército (IR 70-17) , veiculadas pela Portaria-DGS-Exército 003/1995 (peça 14, p. 22-33) 
	nem permitida nem vedada expressamente

	Portaria-DPU-GABDPGF 553/2014, em versão compilada (peça 14, p. 34-39) 
	excepcionalmente permitida, com a condicionante de apresentação de requerimento no decêndio útil que se siga à implementação do direito (art. 5.º, §§ 1.º e 2.º) 

	Portaria-PGR-MPU 629/2011 (peça 14, p. 44-46) 
	excepcionalmente permitida, condicionante de apresentação de requerimento no decêndio útil que se siga à implementação do direito (art. 6.º, §§ 1.º e 2.º) 

	Portaria-TCU 642/1996 (peça 14, p. 47-53) 
	expressamente permitida  (art. 1.°, § 1.º) 

	Resolução-TSE 23.116/2009 (peça 14, p. 56-60) 
	expresssamente permitida (art. 8.º, parágrafo único) 

	Resolução-CJF  4/2008 (peça 14, p. 61-138) 
	expressamente vedada  (art. 82, "caput") 

19.	Nota-se, dessa amostragem de regras, um cenário de relativa assimetria na Administração Pública federal quanto à faceta temporal dos créditos originários de auxílio pré-escolar, num espectro que vai da peremptória vedação (Senado Federal, Tribunal Superior do Trabalho, Conselho Superior da Justiça do Trabalho, Conselho da Justiça Federal) à expressa autorização de pagamento de quantias retroativas (Conselho Nacional de Justiça, Tribunal de Contas da União, Tribunal Superior Eleitoral) , passando pela proibição como regra e a retroação como exceção (Conselho Nacional do Ministério Público, Ministério Público da União, Defensoria Pública da União) ou pelo silêncio normativo (Câmara dos Deputados, Poder Executivo da União, Exército) . 
Teses viabilizadoras do pagamento de retroativo de auxílio pré-escolar
20.	Lança-se mão, aqui, de hipóteses que, para ambiência igual ou similar à da consulta, permitiriam legitimar o pagamento administrativo de quantias retroativas de auxílio pré-escolar.
21.	E, só para rememorar, grifa-se que a consulta sob análise envolve ciclo administrativo com etapas ou eventos assim discerníveis: 
	a) concessão inicial do benefício; 
	b) posterior suspensão por ato da Administração; 
	c) período sem gozo;
	d) restabelecimento do auxílio mediante requerimento do interessado; 
	e) indefinição quanto aos valores retroativos. 
22.	Alinham-se nos sequentes tópicos 	as anunciadas teses.
Tese A: caráter meramente declaratório do requerimento administrativo
23.	A primeira tese operacional é a que caracteriza o requerimento como singelo ato declaratório, formalidade que em si mesma não tem o condão de fazer nascer o direito à assistência pré-escolar, quer esta se processe na modalidade direta (se e quando a educação pré-escolar e infantil for proporcionada diretamente pela Administração Pública) , quer na indireta (se e quando for materializada com adjutório monetário pago ao agente público) .
24.	Dentro dessa linha de raciocínio, o fato gerador do direito à assistência pré-escolar radica nos elementos encravados na CRFB/1988 e nas leis que regem a espécie, destacando-se a condição de agente público do beneficiário e o limite da idade cronológica ou mental de seus dependentes. 
25.	Realmente, o que origina o direito sob discussão, constituindo-o e gerando ressonância no mundo jurídico, não é o pleito administrativo dirigido ao órgão ou à entidade, que apenas o declara para objetivos registrais, contábeis e afins, mas a necessária conjunção positiva e verificável de seus pressupostos. Não por outro motivo, alguns dos diplomas objeto de análise: 
	I) usam uma ou mais das seguintes expressões:   
	a) "implementação do direito" e "fato gerador": empregadas, com textos muito semelhantes, nas seguintes disposições: 
	 art. 5.º, § 2.º, Portaria-CNMP-Presi 163/2018 (peça 14, p. 44-46) ; 
	 art. 5.º, § 2.º, da Portaria-DPU-GABDPGF 553/2014 (peça 14, p. 34-39) ; 
	 art. 6.º, § 2.º, da Portaria-PGR-MPU 629/2011 (peça 14, p. 44-46) ; 
	b) " (o) benefício é devido a partir da data" ou variantes: empregadas na enumeração dos fatos ou atos jurídicos (nascimento/adoção, termo de guarda ou tutela, ingresso no órgão ou entidade da Administração Pública etc.) cuja existência dá direito ao recebimento de assistência pré-escolar, podendo-se localizá-las nas normas a seguir:
	 art. 3.º da Instrução Normativa-CNJ 33/2009 (peça 14, p. 16-18) ; 
	 art. 3.º da Portaria-DPU-GABDPGF 553/2014 (peça 14, p. 34-39) ;
	II) atribuem à assistência pré-escolar, subservientes aos comandos constitucionais e legais, incondicional eficácia retroativa ao nascimento ou a outro fato juridicamente determinante relacionado ao dependente do agente público:   
	 art. 12 da Instrução Normativa-CNJ 33/2009 (peça 14, p. 16-18) ; 
	 art. 1.°, § 1.º , da Portaria-TCU 642/1996 (peça 14, p. 47-53) ; 
	 art. 8.º, parágrafo único, da Resolução-TSE 23.116/2009 (peça 14, p. 56-60) . 
26.	Ainda dentro da moldura teórica que se esboça, impende remarcar que, não obstante o caráter constitutivo de que se revestem os requisitos etários (cronológicos ou psíquicos) e funcionais, a repercussão econômica do direito à assistência pré-escolar - e se está a dissertar lógica e unicamente sobre a modalidade indireta (auxílio pecuniário) - esbarra, sem dúvida alguma, no intransponível limite temporal de cinco anos. 
27.	A respeito dos créditos oponíveis à Administração Pública, entre eles os concernentes a mensalidades de auxílio pré-escolar "atrasadas", existe, como elemento incontrastável, o prazo quinquenal desde a constituição ou, se for a hipótese, da violação do direito. No âmbito da Administração Pública da União são lembráveis estes marcos referenciais:
	 Decreto 20.910/1932; 
	 Decreto-Lei 4.597/1942;
	 Lei 8.112/1990 (art. 110, I, in fine) ;
	 Súmula-STJ 85; 
	 Súmula-STF 443.
28.	Se válida a tese que se acaba de debuxar, dela se pode inferir com relativa segurança hermenêutica:
	a) o direito ao gozo da assistência pré-escolar nasce com o atendimento aos requisitos constitucionais, legais e sublegais, nunca em decorrência de requerimento administrativo de inscrição no respectivo programa; 
	b) se, portanto, o pleito do beneficiário (agente público) em favor de dependente econômico se reveste de natureza meramente declaratória, o auxílio pré-escolar (modalidade indireta/substitutiva de prestação do benefício) há de retroceder ao momento em que verdadeiramente se reúnam, instituindo-o juridicamente, as condições objetivas e subjetivas de aquisição desse direito; 
	c) por referir-se, contudo, a benesse sob a forma de parcelas em dinheiro vencíveis mensalmente, esse recuo no tempo deve limitar-se ao lapso de cinco anos, sujeitando-se, no mais, às regras orçamentárias e financeiras que regulam a gestão de verbas públicas; 
	d) carecem de validade ou legitimidade, por transgressão a diplomas superiores, normas infralegais que, embora editadas sob a égide da aptidão legiferante que em campo próprio possam ter órgãos e entidades da Administração Pública: 
	d.1) de um lado, exijam, para concessão de retroativo ao auxílio pré-escolar com eficácia ex tunc, manifestação do agente público em exíguo prazo de tempo;  
	d.2) de outro, afastem completamente a possibilidade de retroeficácia desse direito, condicionando-o a ter ressonância financeira somente do requerimento administrativo em diante (ex nunc) . 
Tese B: assimetria normativa e violação do princípio da igualdade 
29.	Uma segunda tese de trabalho consiste na ideia de que, aceita a ideia de irretroatividade de prestações anteriores de auxílio pré-escolar devidas a este ou àquele agente público, compor-se-ia um cenário de incontestável assimetria normativa entre órgãos e entidades que, valendo-se de seu poder regulamentador, disciplinaram a matéria em instrumentos próprios. 
30.	De fato, o quadro ilustrativo acima, baseado em singela amostra de atos federais disciplinadores do tema, já bem demonstra o tratamento assimétrico conferido ao retroativo de auxílio pré-escolar. Recapitulando: 
	I) absoluta vedação:  
	 art. 6.º, "caput", do Ato da Comissão Diretora-Senado Federal 7/2012 (peça 14, p. 1-4)	; 
	 art. 13 do Ato Conjunto-TST/CSJT 3/2013 (peça 14, p. 5-9)	; 
	 art. 82, "caput", da 	Resolução-CJF  4/2008 (peça 14, p. 61-138)	;	
	II) vedação como regra e efeito "para trás" como excepcionalidade:  
	 art. 5.º, §§ 1.º e 2.º, da Portaria-CNMP-Presi 163/2018 (peça 14, p. 19-21)	;
	 art. 5.º, §§ 1.º e 2.º, da Portaria-DPU-GABDPGF 553/2014 (peça 14, p. 34-39) ;
	 art. 6.º, §§ 1.º e 2.º, da Portaria-PGR-MPU 629/2011 (peça 14, p. 44-46) ; 
	III) taxativa permissão:  
	 arts. 3.º e 12 da Instrução Normativa-CNJ 33/2009 (peça 14, p. 16-18) ; 
	 art. 1.°, § 1.º , da Portaria-TCU 642/1996 (peça 14, p. 47-53)	; 
	 art. 8.º, parágrafo único, da Resolução-TSE 23.116/2009 (peça 14, p. 56-60) ; 
	IV) silêncio e indefinição: 
	 Ato da Mesa Diretora-Câmara dos Deputados 82/2013 (peça 14, p. 10-12)	; 
	 Decreto 977/1993 (peça 14, p. 13-15) ;	
	 Instruções Reguladoras para a Aplicação e a Execução da Assistência Pré-escolar no Ministério do Exército (IR 70-17) , veiculadas pela Portaria-DGS-Exército 003/1995 (peça 14, p. 22-33) .
31.	Muito fácil deduzir, ante tão modesto recorte no conjunto normativo, que se formou contexto propício a desigualar, no que concerne à retroatividade de parcelas inadimplidas de auxílio pré-escolar, diferentes segmentos do serviço público federal. 	Nesse sentido, e tirante as de indefinição normativa imediata (Câmara dos Deputados, Executivo Federal, Exército) , nas demais ambiências reguladas assoma uma incontornável diferença de tratamento separando, na esfera administrativa, em três distintos grupos beneficiários e dependentes que fazem jus ao auxílio: 
	a) os que nunca poderão receber qualquer cifra a título de retroativo (Senado Federal, Tribunal Superior do Trabalho, Conselho Superior da Justiça do Trabalho, Conselho da Justiça Federal) ; 
	b) os que sempre poderão receber valores passados de auxílio pré-escolar (Conselho Nacional de Justiça, Tribunal de Contas da União, Tribunal Superior Eleitoral) ; 
	c) e os que, dependendo de exíguo prazo, poderão receber, ou tê-las negadas, as cifras de auxílio pré-escolar que precedam o requerimento administrativo (Conselho Nacional do Ministério Público, Ministério Público da União, Defensoria Pública da União) . 
32.	Aceitar essa distinção significa admitir que, originando-se de normas inferiores sem aval nenhum da legislação maior (constituição e leis de regência) , uns tenham acatado, incondicional ou condicionalmente, e outros peremptoriamente negado o direito à percepção de retroativo de auxílio pré-escolar, criando diferentes "classes" de beneficiários (agentes públicos e dependentes) , com clara e flagrante ruptura do princípio da igualdade. 
Tese C: responsabilidade da Administração Pública
33.	Uma terceira e última tese, mas nem por isso menos importante, referendaria o pagamento de auxílio pré-escolar de modo retroativo no caso de comprovado erro da Administração Pública.  
34.	O argumento, notadamente em relação à suspensão, interrupção ou cessação do aludido direito, comporta, entre as mais sublinháveis hipóteses, as seguintes: 
	I) ausência de específico procedimento administrativo: aqui, o órgão ou entidade não instaurou o devido processo administrativo quando, de acordo com as normas vigorantes, entendera que o auxílio pré-escolar alcançara uma das condições de suspensão, interrupção ou cessação, de maneira que negligenciou o due process of law  (CRFB/1988, art. 5.º, LIV; Lei 9.784/199, art. 2.º) ; 
	II) dolo ou culpa: a Administração Pública, por seus representantes ou agentes, agindo intencionalmente ou com violação do dever objetivo de cuidado, causou, ainda que no bojo de regular procedimento administrativo, a indevida suspensão, interrupção ou cessação do auxílio pré-escolar; 
	III) equivocada aferição dos pressupostos fáticos ou jurídicos: nesta hipótese, inscrita também na esfera da culpa stricto sensu ou da falta do serviço (faute du service) , a Administração Pública, por seus representantes ou agentes, apreciou erroneamente os pressupostos de fato e de direito, e, em razão disso, suspendeu, interrompeu ou cassou indevidamente o auxílio pré-escolar, situação que se pode ilustrar com a cessação de pagamento do benefício ante o singelo implemento de idade cronológica do dependente do servidor, sem observância, no entanto, de que, sendo aquele pessoa com deficiência mental ou intelectual, dever-se-ia averiguar-lhe a idade mental correspondente, tal qual preconizam várias das normas nesta instrução analisadas, a saber:
	 art. 4.º, "caput" e § 2.º, do Decreto 977/1993	 (peça 14, p. 13-15) ; 
	 art. 3.º, "caput" e § 2.º, do Ato da Comissão Diretora - Senado Federal 7/2012 (peça 14, p. 1-4) ; 
	 arts. 5.º, "caput" e § 2.º, e 9.º, "caput", do Ato Conjunto TST/CSJT 3/2013	 (peça 14, p. 5-9) ;
	 arts. 1.º, § 1.º, 2.º, I, da Instrução Normativa-CNJ 33/2009 (peça 14, p. 16-18) ; 
	 arts. 1.º, §§ 1.º e 2.º e 2.º, parágrafo único, da Portaria-TCU 642/1996	 (peça 14, p. 47-53) ; 
	 arts. 78, "caput" e §§ 1.º e 2.º, e 88, parágrafo único, Resolução-CJF  4/2008 (peça 14, p. 61-138) ;	
	 arts. 5.º, §1.º, 13, parágrafo único, e 6.º, "caput", Resolução-TSE 23.116/2009 (peça 14, p. 56-60) ;
	 art. 1.º, §§ 2.º e 3.º, da versão original da Portaria-DPU 553/2014 (peça 14, p. 40-42) . 
35.	Subjaz à presente tese a responsabilidade civil quer objetiva (CRFB/1988, art. 37, § 6.º) , quer subjetiva (Código Civil arts. 186 e 927) , acarretando para a Administração Pública - que, em todos os exemplos agora oferecidos poderia, debaixo do feixe de poderes que lhe assistem, ter agido ex officio mesmo (autotutela) - o dever de indenizar o servidor pelas cifras de auxílio pré-escolar de que, por ato administrativo de suspensão, interrupção ou cessação, houver sido ilicitamente alijado, sem embargo de determinar apurar, para fins de regresso e/ou sanção disciplinar, a responsabilidade do agente público que, dolosa ou culposamente, tenha dado causa à lesão. 
Resposta à consulta 
36.	Com os aportes acima, tenta-se responder à indagação da DPU. 
Há possibilidade de a Defensoria Pública da União realizar pagamento retroativo do auxílio pré-escolar à dependente diagnosticado com deficiência mental ou intelectual, nos casos em que não houve o requerimento de restabelecimento do benefício à época da sua suspensão (com fulcro na redação original da Portaria GABDPGF DPGU n° 553) infringindo efeitos ex tunc da alteração promovida pela Portaria GABDPGF n° 55, de 19/01/2021, respeitado o interstício prescricional?
37.	A resposta, com algumas ponderações necessárias, há de ser afirmativa.  
38. 	Examinem-se, de início, os arts. 1.°, 3.º e 5.º da versão compilada da Portaria-DPU-GABDPGF 553/2014 (peça 14, p. 34-39) :
		Art. 1º. O Auxílio Pré-Escolar tem por finalidade a assistência aos membros e servidores, em efetivo exercício, nas despesas com berçário, creche, maternal, jardim de infância e pré-escola, de seus dependentes, na modalidade de assistência indireta.
§ 1º Consideram-se servidores aptos a receber o auxílio de que cuida a presente Portaria aqueles aprovados em concurso público realizado pela Defensoria Pública da União, incluindo os redistribuídos à Instituição, bem como os servidores requisitados ocupantes de função comissionada ou cargo em comissão na DPU;
§ 2º. Consideram-se dependentes, para efeito do auxílio pré-escolar, os filhos, os enteados e os menores sob guarda ou tutela - ainda que provisórias - ou com dependência econômica, devidamente comprovada, que se encontrem na faixa etária compreendida do nascimento até o mês que completar seis anos de idade.
§ 3º O Auxílio Pré-Escolar poderá ser concedido e será mantido para os dependentes que tiverem deficiência mental ou intelectual, devidamente comprovada, independentemente da idade cronológica.
Art. 3º. O benefício é devido a partir da data:
I - de nascimento ou adoção do dependente;
II - do termo de guarda ou tutela;
III - de ingresso do servidor ou membro na Defensoria Pública da União.
Art. 5º. A concessão do auxílio pré-escolar aos servidores ou membros da Defensoria Pública da União dependerá de apresentação de requerimento específico junto à Secretaria de Gestão de Pessoas da DPGU, em que o requerente informará do não recebimento deste benefício por seu respectivo cônjuge ou companheiro (a) por outro órgão da Administração Pública direta ou indireta, devendo comprovar a dependência econômica e a faixa etária do menor.
§ 1º. A habilitação ao auxílio pré-escolar, caso não haja óbice legal, será deferida pela Secretaria-Geral Executiva.
§ 2º. O pagamento do auxílio pré-escolar será devido a partir da data da apresentação do requerimento previsto no caput deste artigo, mas somente surtirá efeitos quando da juntada dos documentos comprobatórios previstos nesta Portaria, que não poderá exceder o prazo de sessenta dias da data da apresentação do pedido, sob pena de indeferimento.
§ 3º. O auxílio pré-escolar poderá ser pago, excepcionalmente, a partir da data da implementação do direito, desde que o requerimento seja apresentado no prazo máximo de dez dias úteis, contados do fato gerador do benefício.   
39.	Como se viu na primeira tese alhures desenvolvida (itens 23 a 28 desta instrução) , o direito à fruição da assistência pré-escolar por servidores e membros da DPU surge, ou conserva-se, diante da satisfação dos pressupostos da norma, genericamente elencados no art. 3.º e, no caso de dependente com deficiência mental ou intelectual, da existência (ou preexistência) dessa particular condição biopsíquica (art. 1.º, § 3.°) .
40.	Logo, o fato gerador do direito à percepção de auxílio pré-escolar, no caso ora analisado, condiciona-se tão somente à verificação dos requisitos acima lembrados, de modo que não será o requerimento, ato de cunho marcadamente registral ou burocrático, que ditará, como sugere o art. 5.º, 2.º, efeito prospectivo aos valores recebíveis. Se assim fosse, ter-se-iam estas inocultáveis incongruências: 
	a) ato de índole estritamente cadastral (requerimento) , que somente declara direito preexistente, mas nunca o constitui de verdade, sobrepairaria ao próprio fato gerador do auxílio pré-escolar, timbrado, com relação a dependentes com deficiência mental ou intelectual, nos arts. 3.º e 5.º, § 2.º; 
	b) em igual compasso daria vez a antinomia entre o caput do art. 3.º ("O benefício é devido a partir da data...") e o § 2.º ("O pagamento do auxílio pré-escolar será devido a partir da data da apresentação do requerimento...") , o primeiro reconhecendo o direito desde o atendimento das condições ali especificadas (às quais, caso se esteja a lidar com pessoas que tenham deficiência mental ou intelectual, se acrescenta a do art. 5.º, § 2.º) , mas o segundo cingindo o início do crédito e das prestações a evento meramente cadastral.
41.      	 Não obstante, releva assinalar que o órgão consulente mesmo, verbi gratia, estipulou, ao lado da cláusula geral de irretroatividade ou, por outra, de sua produção de efeitos só a contar do requerimento (art. 5.º, § 2.º) , a viabilidade de pagamento de valores passados se a inscrição no programa pré-escolar se der nos dias úteis que se seguirem à implementação do direito. Tal situação conduz às seguintes conclusões: 
	a) a DPU assimilou corretamente que o direito às prestações de auxílio pré-escolar não nasce com o requerimento, mas sim com o fato gerador (cumprimento dos essenciais requisitos da norma) ; 
	b) estabeleceu, contudo, uma espécie de prazo (decadencial ou prescricional?) de dez dias úteis para que as parcelas retroajam à data de fundação/criação/nascimento do direito ao auxílio pré-escolar, o que agride, a um só tempo, várias normas superiores (Decreto 20.910/1932; Decreto-Lei 4.597/1942;   Lei 8.112/1990, art. 110, I, in fine) , bem como a Súmula-STJ 85 e a Súmula-STF 443, sem mencionar que, no exercício do poder regulamentador, causou a invasão de zona legiferante privativa da União (CRFB/1988, art. 22, I) e, por mais, definiu prazo extintivo de direito mediante edição de diploma sublegal. 
42.	Dessa maneira, apenas relembrando que a tese agora também condicionou eventual pagamento retroeficaz à estrita observância das regras e princípios orçamentários e financeiros, entende-se que, assim na concessão (ato primígeno, primário ou inicial) como na manutenção do benefício do auxílio pré-escolar (ato derivado, secundário ou posterior) , poderá ter lugar o ressarcimento/pagamento retroativo de prestações ao beneficiário, desde que atendidos os requisitos da norma, em especial os arts. 3.º e 1.º, § 3.º, da Portaria-DPU-GABDPGF 553/2014, respeitada a prescrição quinquenal e, diga-se novamente, o regramento atinente à execução da despesa pública. Sublinha-se, pois: o requerimento de iniciativa do administrado continua necessário, assim na concessão quanto na reativação do benefício, mas somente para autorizar o recuo temporal de seus efeitos econômicos até o máximo de cinco anos, nunca para criar ou fazer nascer o próprio direito à assistência pré-escolar (in casu, indireta ou substitutiva) .   
43.	Avançando para a segunda tese (itens 29 a 32 desta instrução) , avulta mais uma vez a possibilidade de efeito retroativo a casos que se encaixem na consulta da DPU, uma vez que, aceitando-se a irretroatividade como deflui do art. 5.º, § 2.º, ou a retroatividade nos termos do art. 5.º, § 3.º, da Portaria-DPU-GABDPGF 553/2014, estar-se-ia permitindo, em confronto com outros diplomas mais favoráveis editados por distintos órgãos da Administração Pública da União (e.g., arts. 3.º e 12 da Instrução Normativa-CNJ 33/2009; art. 1.°, § 1.º , da Portaria-TCU 642/1996; art. 8.º, parágrafo único, da Resolução-TSE 23.116/2009) , a prevalência de tratamento desigual (heterogêneo) para situações absolutamente iguais (homogêneas) no serviço público federal.
44.	Ademais, e invocando a terceira tese (itens 33 a 35 desta instrução) , caberia pagamento retroativo em casos como o consultado se, por qualquer motivo (	falta regular processo para o ato de contraposição de auxílio pré-escolar anteriormente concedido, fazendo-o cessar provisória ou permanentemente; culpa lato sensu; errônea avaliação dos pressupostos fáticos ou jurídicos etc.) , a DPU, por seus agentes, tiver causado lesão aos titulares desse benefício funcional. Uma vez, porém, que o desembolso se daria sob a égide da responsabilidade objetiva ou subjetiva do estado, dever-se-iam apurar eventuais responsabilidades dos servidores que, culposa ou dolosamente, hajam perpetrado a lesão ao patrimônio jurídico do administrado. 	 
Potenciais falhas da normatização do benefício do auxílio pré-escolar  
45.	Indissociável da resposta à consulta, avaliou-se oportuno abrir um tópico para algumas reflexões sobre certas disposições relativas ao auxílio pré-escolar, para tanto se levando em consideração a amostragem normativa tantas vezes rememorada nesta instrução (itens 13, 18, 25 e 30; peça 15) .
Indevida eliminação da exigência de idade mental
46.	Cuidar-se-á, aqui, da Portaria-DPU-GABDPGF 553/2014 e de diplomas que no aspecto suscitado lhe sejam afins. Pois bem.
47.	Na transição do anterior para o mais contemporâneo texto, a Portaria-DPU-GABDPGF 553/2014 sofreu sensível modificação no critério de idade dos dependentes com deficiência mental ou intelectual:
	 art. 1.º da Portaria-DPU-GABDPGF 553/2014 (peça 14, p. 40-42) após da edição da Portaria-DPU-GABDPGF 907/2019 (peça 14, p. 54-55) e antes da edição da Portaria-DPU-GABDPGF 55/2021 (peça 14, p. 43-44) :
	Art. 1º. O Auxílio Pré-Escolar tem por finalidade a assistência aos membros e servidores, em efetivo exercício, nas despesas com berçário, creche, maternal, jardim de infância e pré-escola, de seus dependentes, na modalidade de assistência indireta.
§ 1º. Consideram-se servidores aptos a receber o auxílio de que cuida a presente Portaria aqueles aprovados em concurso público realizado pela Defensoria Pública da União, bem como aqueles redistribuídos à Instituição.
§ 2º. Consideram-se dependentes, para efeito do auxílio pré-escolar, os filhos, os enteados e os menores sob guarda ou tutela - ainda que provisórias - ou com dependência econômica, devidamente comprovada, que se encontrem na faixa etária compreendida do nascimento até o mês que completar seis anos de idade. 
§ 3º. Tratando-se de dependente excepcional, é considerada como limite para atendimento a idade mental correspondente à fixada no parágrafo anterior, comprovada por meio de laudo médico.
  	 art. 1.º da Portaria-DPU-GABDPGF 553/2014 (peça 14, p. 34-39) após a edição da Portaria-DPU-GABDPGF 907/2019 (peça 14, p. 54-55) tanto quanto da Portaria-DPU-GABDPGF 55/2021 (peça 14, p. 43-44) :
	Art. 1º. O Auxílio Pré-Escolar tem por finalidade a assistência aos membros e servidores, em efetivo exercício, nas despesas com berçário, creche, maternal, jardim de infância e pré-escola, de seus dependentes, na modalidade de assistência indireta. 
§ 1º Consideram-se servidores aptos a receber o auxílio de que cuida a presente Portaria aqueles aprovados em concurso público realizado pela Defensoria Pública da União, incluindo os redistribuídos à Instituição, bem como os servidores requisitados ocupantes de função comissionada ou cargo em comissão na DPU;
	§ 2º. Consideram-se dependentes, para efeito do auxílio pré-escolar, os filhos, os enteados e os menores sob guarda ou tutela - ainda que provisórias - ou com dependência econômica, devidamente comprovada, que se encontrem na faixa etária compreendida do nascimento até o mês que completar seis anos de idade.
§ 3º O Auxílio Pré-Escolar poderá ser concedido e será mantido para os dependentes que tiverem deficiência mental ou intelectual, devidamente comprovada, independentemente da idade cronológica.  
48.	Com a mudança de redação, constata-se: 
	a) a DPU suprimiu o requisito da idade mental correspondente para pessoas com deficiência mental ou intelectual, afastando-se do regramento majoritariamente verificável no serviço público federal, com destaque, objeto que foram de amostragem examinada nesta instrução, para o Decreto 977/1993,  o Ato da Comissão Diretora-Senado Federal 7/2012, o Ato Conjunto TST/CSJT 3/2013, a Instrução Normativa-CNJ 33/2009, a Portaria-TCU 642/1996	, a Resolução-CJF  4/2008 e a Resolução-TSE 23.116/2009;
	b) ao mesmo tempo, inseriu a expressão " (...) independentemente da idade cronológica", laborando em redação ociosa, pois na versão anterior o dispositivo sob comentários exigia tão só a aferição da idade mental correspondente, sem nenhuma referência ou exigência quanto à chamada idade cronológica, que por isso era ilimitada; 
	c) sem a necessidade de comprovação da idade mental correspondente, bem como diante da ausência de imposição de limite para a idade cronológica, a nova conformação do dispositivo poderá ensejar situações práticas indesejáveis, insustentáveis, ilógicas ou injustas sob a lógica da assistência pré-escolar, ensejando expectativa de direito para servidores e membros do órgão que, tendo filhos, enteados, curatelados etc. com deficiência mental ou intelectual, almejem, por essa simples condição de seu dependente, receber, desatreladamente de um máximo etário (cronológico ou mental correspondente) , benefício econômico que, vocacionado à oferta e garantia de educação infantil, alcança, ex vi do art. 30 da Lei de Diretrizes e Bases da Educação Nacional, creches ou entidades equivalentes, para crianças de até três anos de idade (inciso I) , e, para crianças de quatro a cinco anos, pré-escola (inciso II) ; 
	d) nem mesmo o conceito normativo de criança  (art. 2.º, caput, da Lei 8.069/1990) , inerente como se viu ao sujeito ativo da oferta de educação infantil, preveniria ou solucionaria o busílis, porquanto, a rigor, a novel regulamentação da DPU não exige aferir se o dependente com deficiência mental ou intelectual é  - seja pela idade cronológica, seja pela idade mental correspondente - indivíduo com até doze anos incompletos; 
	e) resumo de tudo, podem-se visualizar estas disfunções:
	e.1) tratamento desfavorecido em relação a dependentes de servidores da Administração Pública para os quais se exige, por meio de laudo pericial, a aferição de idade/maturidade mental ou intelectual; 
	e.2) inovação normativa que, ao contrário de observância dos princípios e estipulações legais e internacionais, cria um benefício que ignora a possibilidade de amadurecimento intelectual, mental e cognitivo das pessoas com deficiência, vulnerando assim o bloco de constitucionalidade como o bloco de convencionalidade; 
	e.3) contradição de conceder/manter o benefício: 
	 em favor de pessoas com deficiência que, na evolução possível de sua maturidade, podem ter idade mental aproximada da cronológica, causando significativas distorções na distribuição de recursos alocados sob a rubrica pré-escolar; 
	 para dependentes que, evoluindo em maturidade e formação intelectual/mental, avancem em direção aos níveis mais elevados de escolarização (fundamental, médio, superior) , criando distorção não tolerada pela ordem constitucional brasileira em relação à educação infantil.
49.	Relevante observar que as mesmas disfunções, dada a semelhança de texto, se verificam no art. 1.º, § 3.º, tanto da Portaria-CNMP-Presi 163/2018 (peça 14, p. 19-21) quanto da Portaria-PGR-MPU 629/2011 (peça 14, p. 44-46) . 
50.	Cumpre, por conseguinte, recomendar à DPU, vis-à-vis dos arts. 2.º, III, e 11 da Resolução-TCU 315/2020 bem como dos arts. 2.º, III, e  7.º da Portaria-Segecex 9/2020, que avalie a conveniência e oportunidade de, em consonância, entre outros, com o art. 4.º, § 2.º, Decreto 977/1993, enunciar, no competente diploma por meio do qual normatiza a concessão de auxílio pré-escolar, a necessidade de, para dependentes com deficiência mental ou intelectual, ser comprovada, mediante competente laudo médico, apenas a idade mental correspondente à faixa etária com direito ao recebimento do benefício, não importando quantos anos de vida (idade cronológica) tenha.
51.	Com relação às demais unidades gestoras (UGs) , isto é, Conselho Nacional do Ministério Público e Ministério Público da União, convém, se cabimento não tiver ciência ou recomendação, enviar-lhes ao menos cópia da deliberação que vier a ser proferida pelo TCU, não sem ênfase nos itens tratados neste segmento da instrução. 
Inexistência de específica previsão de concessão de auxílio pré-escolar em benefício de pessoas com deficiência mental ou intelectual 
52.	Diferentemente da situação linhas atrás explanada, identificou-se que o Ato da Mesa Diretora-Câmara dos Deputados 82/2013 não alberga dispositivo algum que assegure, levadas em conta as singularidades que lhe são inerentes, auxílio pré-escolar a servidores do órgão que tenham dependentes com deficiência mental ou intelectual. 
53.	A asserção, nem leviana nem imaginosa, baseia-se no fato de que o diploma regulou no art. 1.º exclusivamente a idade cronológica, nenhuma menção fazendo quer às pessoas com deficiência mental ou intelectual, quer à exigência de comprovação da idade mental correspondente. De tal modo que o único critério é a quantidade de anos de vida, ignorando-se a especial condição das referidas pessoas.
54.	Por isso, sugere-se, se não couber ciência ou recomendação, ao menos o envio à Câmara de Deputados de cópia da deliberação que vier a ser proferida pelo TCU, destacando-se o conteúdo dos itens versados neste tópico. 
Heterogênea ou inapropriada designação das pessoas com deficiência
55.	Um último aspecto que se quer salientar é a palavra ou expressão com que vários dos conjuntos normativos usados nesta argumentação designam as pessoas com deficiência. Ei-los para maior compreensão:
	 "dependente portador de deficiência" ou "beneficiário portador de necessidades especiais": art. 5.º, § 2.º, e art. 9.º, "caput", do Ato Conjunto TST/CSJT 3/2013; 
	 "dependente deficiente": art. 3.º, § 2.º, e art. 5.º, IV, do Ato da Comissão Diretora-Senado Federal 7/2012; 
	 "dependentes excepcionais": art. 4.º, § 2.º, do Decreto 977/1993;  
	 "deficiente mental": art. 2.º, IV, da Instrução Normativa CNJ 33/2009; 
	 "dependentes excepcionais", "excepcional" ou "dependente excepcional": (art. 6.º, art. 9.º, III, e art. 10, IV, da Portaria 003-DGS-Exército/1995;
	 "dependentes que tiverem deficiência mental ou intelectual":  art. 1.º, § 3.º, da Portaria-CNMP-Presi 163/2018;  
	 "dependentes que tiverem deficiência mental ou intelectual": art. 1.º da 	Portaria-DPU-GABDPGF 55/2021;
	 "dependentes que tiverem deficiência mental ou intelectual": art. 1.º, § 3.º, da Portaria-DPU 553/2014 (versão compilada e atual) ; 
	 "dependente excepcional": art. 1.º, § 3.º, da Portaria-DPU-GABDPGF 553/2014 (versão original) ;  
	 "dependentes que tiverem deficiência mental ou intelectual":  art. 1.º, § 3.º, da Portaria-PGR-MPU 629/2011; 
	 "dependente excepcional": art. 2.º, parágrafo único, da Portaria-TCU 642/1996; 
	 "dependentes excepcionais" ou "dependente excepcional": art. 78, § 1.º, e art. 88, VII, da Resolução-CJF  4/2008; 
			 "pessoas com deficiência" ou "deficiente mental": art. 6.º, "caput", e art. 13, VI, da Resolução TSE 23.116/2009.
56.	Colhe-se do apanhado o seguinte:
	a) a inexistência de homogeneidade na nomenclatura designativa das pessoas com deficiência; 
	b) a dissonância entre vários dos termos ou expressões utilizados e - adotada tanto pelo Decreto Legislativo 186/2008, que aprovou como emenda constitucional (art. 5.º, § 3.º, da CRFB/1988) a Convenção sobre os Direitos das Pessoas com Deficiência e de seu Protocolo Facultativo, quanto pela Lei 13.146/2015, instituidora do Estatuto da Pessoa com Deficiência - a qualificação de "pessoas com deficiência"; 
	c) o emprego de vocábulos e expressões estigmatizantes, pejorativos e preconceituosos, tais como "dependentes excepcionais", "dependente excepcional", "excepcional" ou variações, que, além de banidos há tempos pelos estudiosos do assunto (peça 16) , ferem a dignidade da pessoa humana e, por conseguinte, não encontram guarida na ordem constitucional brasileira (CRFB/1988, art. 1.º, III) . 
57.	Diante de tal juízo, alvitra-se, caso não tenha lugar ciência ou recomendação, pelo menos enviar cópia da deliberação que vier a ser exarada pelo TCU aos órgãos cuja norma se enquadre nas alíneas "b" e/ou "c" do item anterior (TST, CSJT, Senado Federal, Presidência da República, CNJ, Exército, TCU, CJF e TSE) , destacando-se o conteúdo dos itens versados neste tópico. 
CONCLUSÃO
58.				Sintetizando a análise, enfatiza-se:
	I) a consulta reúne condições de ser conhecida (itens 4 a 10) , no mais fazendo jus a DPU a receber do TCU, caso outras melhores ou mais judiciosas não venham a substituí-las, as respostas aninhadas nos itens 36 a 44 desta instrução;
II) gozam de presumida juridicidade e pertinência as seguintes teses-resumo:
a) itens 23 a 28 e 39 a 41, "a", 42 desta instrução:
 é meramente declaratório,  e não constitutivo, o requerimento endereçado à Administração Pública para fins de cadastramento do servidor e respectivos dependentes; 
 o direito ao gozo da assistência pré-escolar nasce com o atendimento aos requisitos constitucionais, legais e sublegais, nunca em decorrência de pleito administrativo de inscrição no respectivo programa; 
 por isso, o auxílio pré-escolar (modalidade indireta/substitutiva de prestação do benefício) há de retroceder ao momento em que verdadeiramente se reúnam, cristalizando-o como direito subjetivo oponível ao Estado, as condições objetivas e subjetivas indispensáveis à sua aquisição; 
	 por respeitar, contudo, a benesse sob a forma de parcelas em dinheiro vencíveis mensalmente, esse recuo no tempo deve circunscrever-se ao lapso de cinco anos, sujeitando-se, de mais a mais, às regras orçamentárias e financeiras que regulam a gestão de verbas públicas; 
	 carecem de validade ou legitimidade, por transgressão a diplomas superiores, normas infralegais que, embora editadas sob a égide da aptidão legiferante que em campo próprio possam ter órgãos e entidades da Administração Pública, de um lado exijam, para concessão de retroativo ao auxílio pré-escolar com eficácia ex tunc, manifestação do agente público em exíguo prazo de tempo;  e, de outro, afastem completamente a possibilidade de retroeficácia desse direito, condicionando-o a gerar efeitos econômicos somente do requerimento administrativo em diante (eficácia ex nunc) ; 
	b) itens 29 a 32 e 43 desta instrução: 
	 consagrar-se-ia a mais profunda desigualdade de tratamento se, pura e simplesmente, fosse aceita a irretroatividade de valores devidos à guisa de auxílio pré-escolar, uma vez que, no âmbito da Administração Pública da União, existem normas que admitem aberta e explicitamente a eficácia econômica para trás (ex tunc) , desde que respeitados o lapso quinquenal de prescrição e os fatores limitantes da legislação orçamentária e financeira; 
	c) itens 33 e 35 e 44 desta instrução:
	 o pagamento retroativo de valores sob a rubrica auxílio pré-escolar pode dar-se também, sempre observados os preceitos do ordenamento jurídico, quando ocorram, isolada ou simultaneamente, condutas reveladoras de patologia na conduta da Administrativa Pública, a exemplo das sucintamente narradas no item 34, I a III, desta instrução; 
	d) item 41, "b", desta instrução:
 não se pode estabelecer por diploma inscrito no campo regulamentar de órgão ou entidade de natureza pública, sob pena de invalidade de pleno direito por contrariedade a normas hierarquicamente mais elevadas, prazo decadencial ou prescricional inferior a cinco anos no que respeita a créditos oponíveis à Administração Pública; 
III) cabem estas medidas:   
a) recomendação à DPU acerca das consequências que podem advir da eliminação, tal qual se lê no atual § 3.° do art. 1.° da Portaria-DPU-GABDPGF 553/201, da exigência de comprovação, por meio de laudo médico, da chamada idade mental correspondente (itens 46 a 50 desta instrução) ; 
b) envio de cópia da deliberação que vier a ser proferida, caso não valham recomendação nem ciência: 
b.1) ao Conselho Nacional do Ministério Público e ao Ministério Público da União, a propósito da eliminação da necessidade de aferir a idade mental correspondente dos dependentes econômicos que tenham deficiência mental ou intelectual (itens 46 a 51 desta instrução) ; 
b.2) à Câmara dos Deputados, a respeito da aparente inexistência, na norma daquela casa congressual encontrada para análise no presente contexto (Ato da Mesa Diretora 82/2013) , de disposição que, no respeitante ao auxílio pré-escolar, tome em consideração as especificidades das pessoas com deficiência mental ou intelectual (itens 52 a 53 desta instrução) ;
b.3) ao TST, CSJT, Senado Federal, à Presidência da República, ao CNJ, Exército, TCU, CJF e TSE, sobre a inapropriada designação de pessoas com deficiência (itens 54 a 56 desta instrução) .
PROPOSTA DE ENCAMINHAMENTO
59.	Ante o exposto, submete-se à consideração superior proposta nos seguintes termos:
		I)  conhecer da consulta formulada pela DPU, uma vez que atende aos requisitos legais, infralegais e regimentais (itens 4 a 10 desta instrução) ;
II) se entendimento mais abalizado não os sobrepujar, responder à consulta da DPU observando questão e resposta (argumentos e teses) discriminados nos itens 23 a 44 e 58, II, desta instrução; 
III) com suporte nos arts. 2.º, III, 11 e 17, § 2.º, da Resolução-TCU 315/2020, recomendar à Defensoria Pública da União, sem necessidade de ulterior monitoramento, que avalie a conveniência e oportunidade de, em consonância, entre outros, com o art. 4.º, § 2.º, Decreto 977/1993, enunciar, no competente diploma por meio do qual normatiza a concessão de auxílio pré-escolar, a necessidade de, para dependentes com deficiência mental ou intelectual, ser comprovada, mediante laudo médico, apenas a idade mental correspondente à faixa etária com direito ao recebimento do benefício, desprezando-se o número de anos de vida que tenha (idade cronológica) , conforme itens 46 a 50 e 58, III, "a", desta instrução; 
	IV) enviar cópia da deliberação que vier a ser proferida à Defensoria Pública da União, bem como, caso não valham recomendação nem ciência, aos seguintes órgãos: 
a) Conselho Nacional do Ministério Público e Ministério Público da União, dando-lhes conhecimento dos apontamentos sobre as consequências da eliminação, nos respectivos diplomas que disciplinam em cada órgão a concessão de auxílio pré-escolar, da necessidade de aferir a idade mental correspondente dos dependentes que sejam pessoas com deficiência mental ou intelectual (itens 46 a 51 e 58, III, "b.1", desta instrução) ; 
b) Câmara dos Deputados, dando-lhe conhecimento sobre a aparente inexistência, no Ato da Mesa Diretora 82/2013, de disposição que, a propósito da concessão do pré-escolar, atente para as particularidades das pessoas com deficiência mental ou intelectual (itens 52 a 53 e 58, III, "b.2", desta instrução) ;
c) Tribunal Superior do Trabalho, Conselho Superior da Justiça do Trabalho, Senado Federal, Presidência da República, Conselho Nacional de Justiça, Exército, Tribunal de Contas da União, Conselho da Justiça Federal e Tribunal Superior Eleitoral, dando-lhes conhecimento da possível inadequação entre, num flanco, a palavra ou expressão com que, nos respectivos diplomas regedores da concessão de auxílio pré-escolar, designam os dependentes que tenham deficiência mental ou intelectual e, no outro, a expressão "pessoas com deficiência", consagrada tanto pelo Decreto Legislativo 186/2008, que aprovou como emenda constitucional (art. 5.º, § 3.º, da CRFB/1988) a Convenção sobre os Direitos das Pessoas com Deficiência e de seu Protocolo Facultativo, quanto pela Lei 13.146/2015, instituidora do Estatuto da Pessoa com Deficiência (itens 54 a 58, III, "b.3",  desta instrução) ; 
	V) determinar, exaurido o objeto deste TC, a baixa dos autos no sistema eletrônico do TCU.
O Ministério Público junto ao TCU adicionou o seguinte:
	Em relação à resposta de forma direta à consulta da DPU, considero adequados os argumentos oferecidos pela Unidade Técnica, discriminados nos itens 23 a 44 e 58, II, da instrução acostada aos autos à peça 17 do processo.
	Entretanto, considero oportuno observar que a proposta de encaminhamento sugerida pela Unidade Técnica (peça 17, p.22) inclui encaminhar cópia da deliberação proferida aos seguintes órgãos: Conselho Nacional do Ministério Público e Ministério Público da União, Câmara dos Deputados, Tribunal Superior do Trabalho, Conselho Superior da Justiça do Trabalho, Senado Federal, Presidência da República, Conselho Nacional de Justiça, Exército, Tribunal de Contas da União, Conselho da Justiça Federal e Tribunal Superior Eleitoral.
	Porém, devido à complexidade do assunto abordado, considero adequado que estes órgãos citados devam não apenas ser cientificados da deliberação que vier a ser proferida, mas que sejam ouvidos, se não antes da deliberação deste TCU, recomendar que o sejam antes da decisão da DPU sobre o tema.
	É o Relatório.

não há.

Subprocurador-Geral Lucas Rocha Furtado.

CONSULTA. DPU. INDAGAÇÃO SOBRE A REALIZAÇÃO DE PAGAMENTO RETROATIVO DO AUXÍLIO PRÉ-ESCOLAR À DEPENDENTE DIAGNOSTICADO COM DEFICIÊNCIA MENTAL OU INTELECTUAL, NOS CASOS EM QUE NÃO HOUVE O REQUERIMENTO DE RESTABELECIMENTO DO BENEFÍCIO À ÉPOCA DA SUA SUSPENSÃO. DISCIPLINAMENTO POR NORMA INTERNA. POSSIBILIDADE. PRESCRIÇÃO QUINQUENAL. CIÊNCIAS.

CONSULTA (CONS)

Secretaria de Controle Externo da Administração do Estado (SecexAdministração).

Trata-se de consulta formulada pela Defensoria Pública da União (DPU) por meio da qual o Defensor Público da União questiona a viabilidade de, com base em norma interna que rege o auxílio pré-escolar, assegurar ou denegar efeito retroativo a benefício suspenso e restabelecido por ato da Administração Pública. 
A DPU deseja saber se há possibilidade de, diante da alteração promovida pela Portaria GABDPGF DPGU 55/2021 (peça 4, p. 43) , realizar pagamento de auxílio-creche de forma retroativa.
Esclarece que, no contexto da Portaria GABDPGF DPGU 553/2014 (peça 4, p. 21-23) , havia disposição (art. 1.º, § 3.º) que limitava o direito ao benefício até os seis anos de idade, mesmo em se tratando de dependentes portadores de necessidades especiais.
Argumenta que, como tal ditame divergia da Convenção Internacional sobre os Direitos das Pessoas com Deficiência e de seu Protocolo Facultativo, com força de Emenda Constitucional, a unidade gestora houve por bem editar a Portaria GABDPGF DPGU 55/2021, que, dando nova redação ao art. 1º, § 3º, da Portaria GABDPGF DPGU 553/2014, passou a garantir a manutenção do benefício de auxílio creche aos dependentes portadores de necessidades especiais, independentemente da idade cronológica, desde que devidamente comprovada a deficiência mental ou intelectual. 
Enfim, questiona a consulente: 
Diante da referida alteração normativa, venho perante Vossa Excelência apresentar consulta acerca da possibilidade de a Defensoria Pública da União realizar pagamento retroativo do auxílio pré-escolar a dependente diagnosticado com deficiência mental ou intelectual, nos casos em que não houve o requerimento de restabelecimento do benefício à época da sua suspensão (com fulcro na redação original da Portaria GABDPGF DPGU n° 553) infringindo efeitos ex tunc da alteração promovida pela Portaria GABDPGF n° 55, de 19/01/2021, respeitado o interstício prescricional.
A Secretaria de Controle Externo da Administração do Estado (SecexAdministração) enfrentou detalhadamente a questão, concluindo que:
 é meramente declaratório, e não constitutivo, o requerimento endereçado à Administração Pública para fins de cadastramento do servidor e respectivos dependentes; 
 o direito ao gozo da assistência pré-escolar nasce com o atendimento aos requisitos constitucionais, legais e sublegais, nunca em decorrência de pleito administrativo de inscrição no respectivo programa; 
 por isso, o auxílio pré-escolar (modalidade indireta/substitutiva de prestação do benefício) há de retroceder ao momento em que verdadeiramente se reúnam, cristalizando-o como direito subjetivo oponível ao Estado, as condições objetivas e subjetivas indispensáveis à sua aquisição; 
 por respeitar, contudo, a benesse sob a forma de parcelas em dinheiro vencíveis mensalmente, esse recuo no tempo deve circunscrever-se ao lapso de cinco anos, sujeitando-se, de mais a mais, às regras orçamentárias e financeiras que regulam a gestão de verbas públicas; 
 carecem de validade ou legitimidade, por transgressão a diplomas superiores, normas infralegais que, embora editadas sob a égide da aptidão legiferante que em campo próprio possam ter órgãos e entidades da Administração Pública, de um lado exijam, para concessão de retroativo ao auxílio pré-escolar com eficácia ex tunc, manifestação do agente público em exíguo prazo de tempo;  e, de outro, afastem completamente a possibilidade de retroeficácia desse direito, condicionando-o a gerar efeitos econômicos somente do requerimento administrativo em diante (eficácia ex nunc) ; 
 consagrar-se-ia a mais profunda desigualdade de tratamento se, pura e simplesmente, fosse aceita a irretroatividade de valores devidos à guisa de auxílio pré-escolar, uma vez que, no âmbito da Administração Pública da União, existem normas que admitem aberta e explicitamente a eficácia econômica para trás (ex tunc) , desde que respeitados o lapso quinquenal de prescrição e os fatores limitantes da legislação orçamentária e financeira; 
 o pagamento retroativo de valores sob a rubrica auxílio pré-escolar pode dar-se também, sempre observados os preceitos do ordenamento jurídico, quando ocorram, isolada ou simultaneamente, condutas reveladoras de patologia na conduta da Administrativa Pública, a exemplo das sucintamente narradas no item 34, I a III, desta instrução; 
 não se pode estabelecer por diploma inscrito no campo regulamentar de órgão ou entidade de natureza pública, sob pena de invalidade de pleno direito por contrariedade a normas hierarquicamente mais elevadas, prazo decadencial ou prescricional inferior a cinco anos no que respeita a créditos oponíveis à Administração Pública; 
Quando à admissibilidade, embora o Defensor Público da União não conste entre os legitimados previstos no art. 264 do Regimento Interno do Tribunal de Contas da União, esta Corte entende que o consulente atende ao requisito da legitimidade postulatória, a exemplo do disposto no Acórdão 929/2014-TCU-Plenário, relator Ministro José Jorge, e no Acórdão 169/2021-TCU-Plenário, relator Ministro Raimundo Carreiro. Uma vez atendidos os demais requisitos previstos no artigo citado acima, a consulta pode ser conhecida.
Quanto ao mérito da questão formulada, anuo às bem fundamentadas conclusões elaboradas pela Secex Administração, que contaram com a anuência do Ministério Público junto ao TCU, representado, nestes autos, pelo Subprocurador-Geral Lucas Rocha Furtado, sem prejuízo dos comentários a seguir.
Antes de adentrar à questão da retroatividade em si, há que se considerar a própria natureza do benefício em exame. 
 A presente consulta versa sobre direito a assistência pré-escolar com origem no artigo 7º da Constituição da República, o qual prevê, no inciso XXV, "assistência gratuita aos filhos e dependentes desde o nascimento até 5 (cinco) anos de idade em creches e pré-escolas". O benefício passa pelo Estatuto da Criança e do Adolescente - Lei 8.069/90 - e pela Lei de Diretrizes e Bases da Educação Nacional - Lei 9.394/1996 -, sendo que tais normas associam a educação infantil ao limite de 5 anos de idade. 
Normas infralegais publicadas em diversos órgãos da Administração Pública Federal, em regra, permitem a concessão do benefício conhecido como auxílio-creche a dependentes com idade de até seis anos incompletos. 
Ou seja, se, como regra geral, há a instituição de benefício a que fazem jus os pais de crianças com até seis anos incompletos, excepcionalmente, no caso de crianças que, por questões próprias do calendário escolar, do mês de nascimento e da data de matrícula, registra-se casos em que esse benefício foi estendido por até um ano, para amparar um eventual alongamento da fase de pré-escola. De uma forma ou de outra, a natureza do auxílio é respeitada, dado que se trata de apoio que se finaliza com a entrada na criança na fase escolar. 
No que concerne à presente consulta, deve-se considerar também o disposto na Lei 13.146/2015 (Estatuto da Pessoa com Deficiência) , que assegurou e expandiu direitos, como se pode conferir abaixo:
Art. 27. A educação constitui direito da pessoa com deficiência, assegurados sistema educacional inclusivo em todos os níveis e aprendizado ao longo de toda a vida, de forma a alcançar o máximo desenvolvimento possível de seus talentos e habilidades físicas, sensoriais, intelectuais e sociais, segundo suas características, interesses e necessidades de aprendizagem.
Parágrafo único. É dever do Estado, da família, da comunidade escolar e da sociedade assegurar educação de qualidade à pessoa com deficiência, colocando-a a salvo de toda forma de violência, negligência e discriminação.
Art. 28. Incumbe ao poder público assegurar, criar, desenvolver, implementar, incentivar, acompanhar e avaliar:
I - sistema educacional inclusivo em todos os níveis e modalidades, bem como o aprendizado ao longo de toda a vida;
 (...) 
III - projeto pedagógico que institucionalize o atendimento educacional especializado, assim como os demais serviços e adaptações razoáveis, para atender às características dos estudantes com deficiência e garantir o seu pleno acesso ao currículo em condições de igualdade, promovendo a conquista e o exercício de sua autonomia.
Feito esse breve introito, passa-se ao exame do contexto da DPU, regulado pela Portaria-DPU-GABDPGF 553/2014, e que, consideradas as alterações previstas na Portaria-DPU-GABDPGF 907/2019 (peça 14, p. 54-55) e na Portaria-DPU-GABDPGF 55/2021 (peça 14, p. 43-44) , prevê:    
	 beneficiários: membros e servidores da DPU (aprovados em concurso público ou redistribuídos) ou requisitados com função comissão ou cargo em comissão que tenham dependentes (filhos, enteados, menores sob guarda ou tutela etc.) em idade pré-escolar (art. 1º) ;
	 idade cronológica do dependente sem deficiência mental ou intelectual: do nascimento até 31 de dezembro do ano em que completar seis anos de idade, se o aniversário for posterior a 31 de março; em caso contrário, do nascimento até o mês em que completar seis anos de idade (art. 1º, § 4º) ; 
	 idade mental para dependentes com deficiência mental ou intelectual:  não mais prevista, segundo redação modificada do art. 1º, § 3º;
	 limite de idade cronológica para dependente com deficiência mental ou intelectual: ilimitada diante da nova redação do art. 1º, § 3º; 
	 possibilidade de retroação de valores: em regra vedada (art. 5º, § 2º) , mas viável, ainda que de maneira excepcional, se observado o decêndio útil a contar da implementação do direito (arts. 3º e 5º, § 3º) ;
	 perda do direito por implemento de idade: unicamente pelo implemento da idade cronológica máxima, sem ressalva quanto a ser o dependente pessoa com ou sem deficiência mental ou intelectual (art. 10, I) .
Deve-se mencionar que a consulta versa sobre a realização de pagamento retroativo do auxílio pré-escolar à dependente diagnosticado com deficiência mental ou intelectual, nos casos em que não houve o requerimento de restabelecimento do benefício à época da sua suspensão. 
Para informação, registro que não há padronização ou isonomia nos normativos infralegais que regulam o benefício, quanto à possibilidade de retroatividade de pagamentos, como se verifica no quadro elaborado pela unidade instrutiva:
	diploma
	retroeficácia de valores

	Ato da Comissão Diretora-Senado Federal 7/2012 (peça 14, p. 1-4) 
	expressamente vedada (art. 6º, "caput") 

	Ato Conjunto-TST/CSJT 3/2013 (peça 14, p. 5-9) 
	expressamente vedada (art. 13) 

	Ato da Mesa Diretora-Câmara dos Deputados 82/2013 (peça 14, p. 10-12) 
	nem permitida nem vedada expressamente 

	Decreto 977/1993 (peça 14, p. 13-15) 
	nem permitida nem vedada expressamente

	Instrução Normativa-CNJ 33/2009 (peça 14, p. 16-18) 
	expressamente permitida (arts. 3º e 12) 

	Portaria-CNMP-Presi 163/2018 (peça 14, p. 19-21) 
	excepcionalmente permitida, com a condicionante de apresentação de requerimento no decêndio útil que se siga à implementação do direito (art. 5º, §§ 1º e 2º) 

	Instruções Reguladoras para a Aplicação e a Execução da Assistência Pré-escolar no Ministério do Exército (IR 70-17) , veiculadas pela Portaria-DGS-Exército 003/1995 (peça 14, p. 22-33) 
	nem permitida nem vedada expressamente

	Portaria-DPU-GABDPGF 553/2014, em versão compilada (peça 14, p. 34-39) 
	excepcionalmente permitida, com a condicionante de apresentação de requerimento no decêndio útil que se siga à implementação do direito (art. 5º, §§ 1º e 2º) 

	Portaria-PGR-MPU 629/2011 (peça 14, p. 44-46) 
	excepcionalmente permitida, condicionante de apresentação de requerimento no decêndio útil que se siga à implementação do direito (art. 6º, §§ 1º e 2º) 

	Portaria-TCU 642/1996 (peça 14, p. 47-53) 
	expressamente permitida  (art. 1°, § 1º) 

	Resolução-TSE 23.116/2009 (peça 14, p. 56-60) 
	expresssamente permitida (art. 8º, parágrafo único) 

	Resolução-CJF  4/2008 (peça 14, p. 61-138) 
	expressamente vedada  (art. 82, "caput") 

Além disso, nesses normativos, em regra, não se questiona o eventual direito ao benefício de dependentes de servidores que se enquadrem como "pessoa com deficiência" segundo o definido na Lei 13.146/2015 (Estatuto da Pessoa com Deficiência) , cumpridos os requisitos para acesso ao direito do auxílio-creche. 
Passo, então, a decidir.
De plano, entendo que o beneficiário faz jus ao auxílio-creche uma vez atendidos aos requisitos constitucionais, legais e infralegais, ainda que sua eventual retroatividade se limite, por prescrição, ao quinquênio anterior à requisição, conforme previsto na Súmula 85 do Superior Tribunal de Justiça. 
São necessárias, no entanto, algumas observações.
Na versão anterior da Portaria-DPU-GABDPGF 553/2014 havia o critério de idade dos dependentes com deficiência mental ou intelectual:
Art. 1º (...) 
§ 3º. Tratando-se de dependente excepcional, é considerada como limite para atendimento a idade mental correspondente à fixada no parágrafo anterior, comprovada por meio de laudo médico.
Após as alterações incorporadas pela Portaria-DPU-GABDPGF 907/2019 e pela Portaria-DPU-GABDPGF 55/2021 (peça 14, p. 43-44 e p. 54-55) , temos o que segue:
	Art. 1º. O Auxílio Pré-Escolar tem por finalidade a assistência aos membros e servidores, em efetivo exercício, nas despesas com berçário, creche, maternal, jardim de infância e pré-escola, de seus dependentes, na modalidade de assistência indireta. 
§ 1º Consideram-se servidores aptos a receber o auxílio de que cuida a presente Portaria aqueles aprovados em concurso público realizado pela Defensoria Pública da União, incluindo os redistribuídos à Instituição, bem como os servidores requisitados ocupantes de função comissionada ou cargo em comissão na DPU;
	§ 2º. Consideram-se dependentes, para efeito do auxílio pré-escolar, os filhos, os enteados e os menores sob guarda ou tutela - ainda que provisórias - ou com dependência econômica, devidamente comprovada, que se encontrem na faixa etária compreendida do nascimento até o mês que completar seis anos de idade.
§ 3º O Auxílio Pré-Escolar poderá ser concedido e será mantido para os dependentes que tiverem deficiência mental ou intelectual, devidamente comprovada, independentemente da idade cronológica.  
A alteração normativa suprimiu o requisito da idade mental correspondente para pessoas com deficiência mental ou intelectual, embora seja um critério comumente encontrado na Administração Pública Federal, a exemplo do Decreto 977/1993, do Ato da Comissão Diretora-Senado Federal 7/2012, do Ato Conjunto TST/CSJT 3/2013, da Instrução Normativa-CNJ 33/2009, da Portaria-TCU 642/1996, da Resolução-CJF  4/2008 e da Resolução-TSE 23.116/2009.
No lugar do critério removido, pode-se encontrar a expressão " (...) independentemente da idade cronológica", sem a necessidade de comprovação da idade mental correspondente.
Assim, com a ausência de limite para a idade cronológica, bem argumenta a unidade técnica que "a nova conformação do dispositivo poderá ensejar situações práticas indesejáveis, insustentáveis, ilógicas ou injustas sob a lógica da assistência pré-escolar, ensejando expectativa de direito para servidores e membros do órgão que, tendo filhos, enteados, curatelados etc. com deficiência mental ou intelectual, almejem, por essa simples condição de seu dependente, receber, desatreladamente de um máximo etário (cronológico ou mental correspondente) , benefício econômico que, vocacionado à oferta e garantia de educação infantil, alcança, ex vi do art. 30 da Lei de Diretrizes e Bases da Educação Nacional, creches ou entidades equivalentes, para crianças de até três anos de idade (inciso I) , e, para crianças de quatro a cinco anos, pré-escola (inciso II) ." 
Além disso, a inovação normativa não considera a possibilidade de amadurecimento intelectual, mental e cognitivo das pessoas com deficiência, o que poderia ser aferido por profissional competente. Espera-se que, em certos casos e com o apoio devido, seja possível o amadurecimento da pessoa com deficiência de modo a aproximar a idade mental da idade cronológica, superando bastante a fase da primeira infância. Com a continuidade da percepção do benefício em questão, haveria distorções na distribuição de recursos alocados sob a rubrica pré-escolar.
Um exemplo relativamente simples pode ser encontrado em pessoas que, apesar de serem portadoras de Transtorno do Espectro Autista (TEA) , são capazes de se desenvolver e alcançar boa capacidade de produtividade e de sociabilidade. 
Tais casos não são compatíveis com a própria natureza do benefício pré-escolar. A própria matrícula no ensino fundamental, especialmente para aqueles com seis anos de idade completos, torna a percepção do benefício em questão contraditório. Sem limitações outras que não a deficiência portada, de forma ampla e ilimitada, tem-se o risco de o auxílio pré-escolar se converter indevidamente em "auxílio escolar", não tendo sido criado para tanto.
Ainda assim, trata-se de questão sensível. Sabe-se que as famílias com crianças e jovens portadores de deficiência arcam dia a dia com despesas que pesam sobremaneira nos seus orçamentos. Pode-se discutir, portanto, para além das políticas públicas em vigor, se o Estado deve apoiar pais e guardiões com aporte financeiro destinado a apoiar o desenvolvimento de tais pessoas. Ainda assim, como requisito de legalidade, tal suporte deve ser amparado por arcabouço normativo específico. 
Não se deve, de outra forma, estender o alcance do benefício de amparo à fase pré-escolar a todos os portadores de deficiência, uma vez que não são poucos os que podem e devem, no curso do seu devido amadurecimento, avançar pelos anos do currículo escolar, e assim desvirtuar completamente o objetivo do benefício. 
Como aponta a unidade técnica, disfunção semelhante à encontrada na DPU se verifica no art. 1.º, § 3.º, tanto da Portaria-CNMP-Presi 163/2018 e na Portaria-PGR-MPU 629/2011. 
Há de se considerar, por outro lado, que a natureza da deficiência, no caso concreto, pode de fato impedir o amadurecimento mental, emocional e cognitivo, de forma que o dependente permaneça indefinidamente na primeira infância. Em tal situação, o benefício pode continuar a ser concedido. 
Acompanho, portanto, a proposta da SecexAdministração de que, em consonância "com o art. 4.º, § 2.º, Decreto 977/1993, enunciar, no competente diploma por meio do qual normatiza a concessão de auxílio pré-escolar, a necessidade de, para dependentes com deficiência mental ou intelectual, ser comprovada, mediante competente laudo médico, apenas a idade mental correspondente à faixa etária com direito ao recebimento do benefício, não importando quantos anos de vida (idade cronológica) tenha."
Com relação ao Conselho Nacional do Ministério Público e ao Ministério Público da União, que compartilham a omissão citada acima, convém enviar-lhes cópia da deliberação que vier a ser proferida pelo TCU, na forma proposta pela unidade técnica.
Observo, por fim, que a fundamentada análise elaborada no âmbito da SecexAdministração alcançou, além da possibilidade de pagamentos retroativos objeto da consulta, outros elementos e requisitos afetos à concessão do auxílio-creche para dependentes portadores de deficiência. 
Considero que tais análises, por qualificadas e oportunas, contribuem para a evolução das normas infralegais que regulamentam o benefício em questão e, portanto, devem ser encaminhadas aos órgãos pertinentes, na forma proposta, para subsidiar o tratamento de tais questões no âmbito interno de cada organização.
Por fim, ao limitar as presentes análises aos termos da consulta e à aplicação geral do direito em matéria administrativa, deixo de acompanhar a oitiva aos órgãos eventualmente afetados, como proposto pelo MPTCU em seu parecer. 
Diante do exposto, no que se refere estritamente ao objeto da consulta, deve-se responder ao consulente que:
 (I) o direito ao gozo da assistência pré-escolar nasce com o atendimento aos requisitos constitucionais, legais e sublegais, nunca em decorrência de requerimento administrativo de inscrição no respectivo programa; 
 (II) se, portanto, o pleito do beneficiário em favor de dependente econômico se reveste de natureza meramente declaratória, o auxílio pré-escolar há de retroceder ao momento em que se reúnam os seus requisitos, instituindo-o juridicamente, as condições objetivas e subjetivas de aquisição desse direito; 
 (III) por referir-se, contudo, a benesse sob a forma de parcelas em dinheiro vencíveis mensalmente, esse recuo no tempo deve limitar-se ao lapso de cinco anos, sujeitando-se, no mais, às regras orçamentárias e financeiras que regulam a gestão de verbas públicas; 
 (IV) a presença de deficiência, por si só, não deve ser requisito suficiente para a percepção do benefício pré-escolar, uma vez que tal benefício foi criado para prover apoio e suporte à fase correspondente de desenvolvimento infantil, não se confundindo com outras políticas públicas de amparo a pessoas portadoras de deficiência.
Com essas considerações, incorporo às minhas razões de decidir as análises e conclusões constantes da instrução oferecida pela SecexAdministração, e VOTO no sentido de que o Tribunal adote o Acórdão que submeto à deliberação do Plenário.
TCU, Sala das Sessões, em 8 de fevereiro de 2023.
AROLDO CEDRAZ 
Relator